ACORDAO-COMPLETO-2420326

ACÓRDÃO 3083/2020 ATA 44/2020 - PLENÁRIO

VISTOS, relatados e discutidos estes autos de Representação, a respeito de possíveis irregularidades ocorridas na aquisição, por intermédio da Dispensa de Licitação 84/2011, de terreno destinado à construção da Unidade de Armazenamento de Urnas e Afins do Polo 1 - Recife/PE, do Tribunal Regional Eleitoral em Pernambuco (TRE/PE) , pelo valor de R$ 5.500.000,00;
ACORDAM os Ministros do Tribunal de Contas da União, reunidos em Sessão Plenária, diante das razões expostas pelo Relator, em:
9.1 conhecer da representação, satisfeitos os requisitos de admissibilidade constantes no art. 113, § 1º, da Lei 8.666/1993 c/c os arts. 235 e 237, inciso VII, do Regimento Interno deste Tribunal, e no art. 103, § 1º, da Resolução - TCU 259/2014, para, no mérito, considerá-la procedente;
9.2 acolher as razões de justificativa apresentadas pela Sra. Aline Borges Carrilho Félix, excluindo sua responsabilidade na presente relação processual;
9.3 rejeitar as razões de justificativa apresentadas pelo Sr. João Maria de Sousa e pela Sra. Marília Gonçalves Berquó;
9.4 aplicar ao Sr. João Maria de Sousa (CPF 072.073. *-**) , ex-Coordenador de Engenharia e Arquitetura do TRE/PE e à Sra. Marília Gonçalves Berquó (CPF 375.493. *-**) , ex-Diretora Geral do TRE/PE, individualmente, a multa prevista no art. 58, II, da Lei 8.443/1992, no valor de R$ 10.000,00, fixando-lhes o prazo de 15 (quinze) dias, a contar da notificação, para que comprovem, perante o Tribunal (art. 214, inciso III, alínea "a", do Regimento Interno/TCU) , o recolhimento das dívidas ao Tesouro Nacional, atualizadas monetariamente desde a data deste Acórdão até a data dos efetivos recolhimentos, se forem pagas após o vencimento, na forma da legislação em vigor;
9.5 autorizar o desconto das dívidas na remuneração dos servidores, observado o disposto no art. 46 da Lei 8.112/1990;
9.6 autorizar, desde logo, nos termos do art. 28, inciso II, da Lei 8.443/1992, a cobrança judicial das dívidas caso não atendidas as notificações e não seja possível o desconto determinado; e
9.7 enviar o presente Acórdão aos responsáveis e ao Tribunal Regional Eleitoral de Pernambuco, informando que a presente deliberação, acompanhada do Relatório e do Voto que a fundamentam, está disponível para a consulta no endereço www.tcu.gov.br/acordaos, além de esclarecer que, caso requerido, o TCU poderá fornecer sem custos as correspondentes cópias, de forma impressa.

Representação a respeito de possíveis irregularidades ocorridas na aquisição, por intermédio da dispensa de licitação, de terreno destinado à construção da Unidade de Armazenamento de Urnas e Afins do Polo 1-Recife/PE.

Tribunal Regional Eleitoral de Pernambuco.

3. Interessados/Responsáveis:
3.1. Interessado: João Maria de Sousa (072.073.*-**)
3.2. Responsáveis: Aline Borges Carrilho Felix (068.291. *-**); João Maria de Sousa (072.073. *-**); Marilia Gonçalves Berquo (375.493. *-**).

Ana Arraes.

13.1. Ministros presentes: José Mucio Monteiro (Presidente), Walton Alencar Rodrigues, Augusto Nardes, Aroldo Cedraz, Raimundo Carreiro (Relator), Ana Arraes, Bruno Dantas e Vital do Rêgo.
13.2. Ministra que alegou impedimento na Sessão: Ana Arraes.
13.3. Ministros-Substitutos presentes: Augusto Sherman Cavalcanti, Marcos Bemquerer Costa, André Luís de Carvalho e Weder de Oliveira.

ACORDAO-COMPLETO-2485591

Acórdão 2074/2021 - Plenário

ACORDAO-COMPLETO-2521797

Acórdão de Relação 3080/2021 - Plenário

Acórdão de Relação

RAIMUNDO CARREIRO

Adoto, como Relatório, a instrução elaborada pelo auditor da Secretaria de Controle Externo de Aquisições Logísticas (Selog) à peça 147, cuja proposta obteve a concordância do Diretor (peça 148) e da Secretária (peça 149) , assim como a do representante do Ministério Público junto ao Tribunal de Contas da União (MP/TCU) (peça 159) :
"INTRODUÇÃO
1.	Cuidam os autos de representação a respeito de possíveis irregularidades ocorridas na aquisição, por intermédio da Dispensa de Licitação 84/2011, de terreno destinado à construção da Unidade de Armazenamento de Urnas e Afins do Polo 1 - Recife/PE, do Tribunal Regional Eleitoral em Pernambuco (TRE/PE) , pelo valor de R$ 5.500.000,00.
HISTÓRICO 
2.		A representação originária (TC Processo 026.330/2016-4) foi autuada nesta Corte a partir de informação do então vice-presidente do TRE/PE, que noticiava possíveis irregularidades na aquisição do referido imóvel, que teria ocorrido sem a devida justificativa para a dispensa de licitação e sem evidências das razões que levaram à escolha do fornecedor e do local, posto que o terreno estava localizado em área de manguezal, margeada por um rio que, em períodos de cheia, atingia a cota de 5,44 m do imóvel (peça 1) .
3.		Diante de indícios de que o preço do terreno não era compatível com o mercado, o feito foi convertido em Tomada de Contas Especial pelo Acórdão 2272/2017-TCU-Plenário, Relator o Ministro José Múcio Monteiro, que determinou também fossem requisitados os serviços de avaliação da Caixa Econômica Federal e levantadas informações sobre os antigos proprietários dos imóveis e possível relação deles com autoridades e/ou servidores do TRE/PE (peça 30) .   
4.		Já em sede de tomada de contas especial (TC Processo 032.316/2017-8) , o Acórdão 1372/2018-TCU-Plenário autorizou que fosse realizada inspeção no TRE/PE para melhor avaliar o Processo de Dispensa de Licitação 84/2011. Nos termos da instrução que subsidiou o decisum, o procedimento carecia de informações que caracterizassem a situação de excepcionalidade, a qualidade singular do imóvel e a impossibilidade de competição que justificasse a escolha do terreno, além de outros elementos essenciais ao esclarecimento da questão de mérito (peças 54 e 57) . 
5.		Realizada a inspeção, conforme relatório na peça 88, as principais constatações da auditoria foram: a) aquisição irregular por dispensa de licitação, com direcionamento da compra do imóvel; e b) execução de ato antieconômico com a aquisição de imóvel com condição de solo atípica e que não atendia plenamente as necessidades do TRE/PE. A par das irregularidades constatadas, foram então propostas as audiências dos responsáveis, à época ocupantes dos seguintes cargos naquele tribunal: Coordenador de Engenharia e Arquitetura, Assessora Jurídica da Diretoria Geral, Diretora Geral e Presidente.
6.		Por outro lado, tendo se valido inclusive do laudo técnico da Caixa, a equipe de inspeção não colheu elementos suficientes para caracterizar que a aquisição do terreno se dera por valor acima do valor de mercado, ou seja, com superfaturamento. Da mesma forma, os testes realizados com o intuito de verificar se algum gestor ou servidor do órgão contratante teria alguma relação de parentesco ou profissional com indivíduos da entidade contratada não identificaram relação próxima o suficiente que permitisse inferência acerca da existência de conluio entre as partes.
7.		Submetido o feito à apreciação, foi proferido o Acórdão 2658/2018-TCU-Plenário, que autorizou a desconversão dos autos de tomada de contas especial, para retorná-los à natureza de processo de representação, e determinou a audiência dos responsáveis, à exceção do Sr. Ricardo de Oliveira Paes Barreto, Presidente do TRE/PE à época, em razão de que sua participação na aquisição do terreno se limitara ao proferimento do despacho que ratificou a decisão adotada pela diretora-geral, com base em pareceres proferidos pelas instâncias competentes (peça 93) .
8.		Já no feito sob a forma de representação (TC Processo 040.919/2018-8) , foi promovida a audiência dos responsáveis: João Maria de Sousa, 	Marília Gonçalves Berquó e Aline Borges Carrilho Felix, respectivamente Coordenador de Engenharia e Arquitetura do TRE/PE, Diretora Geral do TRE/PE e assessora jurídica da Diretoria Geral do TRE/PE, à época dos fatos (peças 99-103 e 105) .
9.		Na instrução pretérita, que coube à peça 140, partia-se para o exame das razões apresentadas pelos responsáveis quando se detectou vício na representação de um deles. Faltava aos autos a procuração em nome da advogada que subscrevia a defesa da Sra. Aline Felix. Para saneamento do feito, expediu-se diligência à referida responsável, que restou atendida com a juntada da procuração (peças 143-146) . 
EXAME TÉCNICO
10.	Passa-se ao exame das razões de justificativas apresentadas pelos responsáveis, partindo-se dos atos irregulares e das condutas atribuídas a cada qual. As análises serão agrupadas sempre que os argumentos assim recomendarem.
11.	Irregularidade 1: realização irregular da Dispensa de Licitação 84/2011, que teve por objeto a aquisição de terreno destinado à construção da Unidade de Armazenamento de Urnas e Afins do Polo 1 - Recife/PE, do Tribunal Regional Eleitoral em Pernambuco (TRE/PE) , sem que restassem apresentadas justificativas plausíveis para a escolha do imóvel adquirido, sendo os atos do Processo Administrativo 359/2011 direcionados para a aquisição específica do terreno em Camaragibe/PE.
11.1	Justificativas do Sr. João Maria de Sousa (peças 106 e 137-139) . 	Conduta: impulsionou o processo de aquisição do imóvel em questão sem que fossem apresentadas justificativas plausíveis que atestassem a situação de excepcionalidade e característica do imóvel, em detrimento das demais opções disponíveis, que validassem a sua aquisição direta, e sem estar fundamentado em pareceres de avaliação técnica e econômica que indicassem ser esta opção a mais vantajosa à Administração Pública, incorrendo no direcionamento da aquisição.
	Manifestação
11.1.1	Que, em razão do cargo que ocupava, não assinou autorizações de despesa, nota de empenho, extrato e dispensa de licitação, na medida em que tais atribuições não eram próprias do coordenador de engenharia do TRE/PE;
	Análise
11.1.1.1	As condutas apontadas pelo responsável como não tendo sido realizadas não lhe foram mesmo atribuídas. A conduta descrita no expediente de audiência, acima transcrita, diz respeito ao impulso do processo de aquisição, para a qual o Sr. João Maria de Sousa não apresentou justificativas;
11.1.1.2	Conforme a jurisprudência desta Corte, ex vi o Acórdão 2781/2016-TCU-Plenário, relator o ministro Benjamin Zymler, "a assinatura do agente público é condição de eficácia do ato administrativo e de vinculação de responsabilidade do signatário, não podendo ser considerada mera formalidade administrativa, mas instância de controle dos gastos públicos"; e
11.1.1.3	De modo que, tendo sido o Sr. João Maria de Sousa responsável pela solicitação de aquisição do imóvel, não merecem prosperar os argumentos do responsável quanto a este tópico.
	Manifestação
11.1.2	Que 	o procedimento de aquisição do imóvel obedeceu às disposições do art. 24, X, da Lei 8.666/1993. O imóvel era viável para ser utilizado como depósito de urnas e afins, uma vez que o terreno estava em ótimas condições, se prestava para a utilidade proposta e tinha localização adequada, se situando próximo dos colégios eleitorais a que prestava serviços; 
	Análise
11.1.2.1	É fato que a aquisição do imóvel pelo TRE/PE foi realizada com fundamento no art. 24, X, da Lei 8.666/1993. Porém, diferentemente do arguido, não se pode afirmar que o procedimento obedeceu às disposições legais previstas para a hipótese de dispensa de licitação. As conclusões a que chegou a inspeção realizada pelo TCU apontam em sentido diverso;
11.1.2.2	Conforme consignado no relatório de inspeção (peça 88, itens 62-63) , o processo administrativo foi todo concebido com a finalidade específica de adquirir o imóvel de Camaragibe, conforme a solicitação de aquisição de autoria do próprio Sr. João Maria de Sousa, sem justificativas nos autos a indicar que essa seria a opção mais vantajosa para a administração;
11.1.2.3	Não bastasse a especificidade contida na solicitação de aquisição, também a consulta que o TRE/PE fez à SPU, sobre a existência de imóvel próprio da União disponível, foi restringida ao município de Camaragibe/PE, quando poderia ter sido estendida ao município de Recife e região metropolitana. Tal atitude reforça o caráter de direcionamento da aquisição, mormente quando se sabe que havia interesse do tribunal por imóveis em outras localidades;
11.1.2.4	Além de imóveis na capital, ainda com suporte no relatório de inspeção (item 23) , diversos outros imóveis na região metropolitana do Recife teriam sido vistoriados, porém sem que se tenham registros das avalições técnicas porventura realizadas. Assim, à falta de informações sobre essas visitas, dado que não havia um processo administrativo a formalizá-las, não se detêm elementos que permitam concluir que as necessidades de instalação e de localização, conforme prevê o inciso X do art. 24 da Lei 8.666/1993, apontavam para a aquisição do terreno de Camaragibe como sendo o mais adequado para a edificação pretendida;
11.1.2.5	A jurisprudência do TCU sobre esse tema é de que as justificativas para a inexigibilidade e dispensa de licitação devem estar circunstancialmente motivadas, com a clara demonstração de ser a opção escolhida, em termos técnicos e econômicos, a mais vantajosa para a administração, consoante determina o art. 26, parágrafo único, da Lei 8.666/1993 (Acórdão 952/2010-TCU-Plenário, rel. Raimundo Carreiro; 5.319/2009- TCU-2ª Câmara, rel. Raimundo Carreiro; 5.478/2009-TCU-2ª Câmara, rel. José Jorge; 5.736/2009-TCU-1ª Câmara, rel. Augusto Nardes; 2.471/2008-TCU-Plenário, rel. Benjamin Zymler; 2.545/2008-TCU-1ª  Câmara, rel. Guilherme Palmeira; 2.643/2008-TCU-Plenário, rel. Augusto Sherman e 1.273/2018-Plenário-TCU-Plenário, rel. Vital do Rêgo) ;
11.1.2.6	Dessa forma, não tendo sido devidamente justificada a adequabilidade da contratação direta, restou configurada a ilegalidade da contratação;
11.1.2.7	Também não se pode admitir como razoável o argumento no sentido de que o imóvel era viável para ser utilizado como depósito de urnas e afins, uma vez que o terreno estava em ótimas condições, se prestava para a utilidade proposta e possuía localização adequada;
11.1.2.8	As condições do terreno não eram adequadas para a edificação pretendida pelo TRE/PE. Se o terreno vem sendo utilizado para a construção do polo de urnas, mostrando-se viável, é porque os planos foram sendo alterados e os investimentos previstos, superados, conforme se extrai dos itens 37-49 do relatório de inspeção (peça 88) ;
11.1.2.9	A Ecol Empresa de Consultoria Ltda. foi a primeira empresa contratada para realizar a sondagem do imóvel. Ela deveria avaliar as condições do subsolo e realizar testes de absorção com o intuito de verificar a viabilidade de construção da unidade de armazenamento de urnas. A empresa, porém, declinou em emitir um laudo conclusivo acerca da possibilidade de ser edificada no local uma 'construção de grande porte do tipo estruturas metálicas ou pré-moldadas de até 6.500 m, constando de dois pavimentos (térreo e primeiro) ', em razão de ter considerado atípicas as condições do terreno, com subsolo argiloso, com turfa, muito mole, em até 27 m de profundidade, tendo recomendando consulta a um engenheiro especialista em fundações; 
11.1.2.10	Em seguida, foi contratada a Policonsult Associação Politécnica com o objetivo de elaborar os projetos de arquitetura e executivos de engenharia necessários para a construção. O prédio projetado teria 10.668,59 m² de área construída, com subsolo, pavimento térreo e 1º pavimento. A empresa, após realizar sondagem no local, apontou, em parecer técnico, que o terreno possuía uma capacidade de carga extremamente baixa e nível de água bastante elevado. Essas duas características, em conjunto, tornariam a execução do subsolo bastante onerosa, por requerer soluções técnicas não convencionais. Ao fim, nada tendo sido decidido sobre a revisão do projeto arquitetônico, senão a eliminação do pavimento do subsolo, o TRE/PE e a Policonsult decidiram rescindir o contrato;
11.1.2.11	Em novembro de 2017, passados mais de dois anos desde a rescisão do contrato com a Policonsult, o TRE/PE constituiu um grupo de trabalho com objetivo de elaborar estudos para viabilizar a construção do polo de urnas. O projeto que foi concebido era mais simples do que a versão original, com galpões modulados, mediante o estaqueamento de todo o terreno. A edificação abrigaria o depósito de armazenamento das urnas eletrônicas do Polo 1, e os depósitos do almoxarifado e patrimônio e cartórios eleitorais de Camaragibe e ambientes de apoio. Ficou de fora do novo projeto o centro de treinamento para os servidores. E a construção agora teria 5.431,73 m² de área construída; 
11.1.2.12	Ou seja, do que foi exposto, também não merecem prosperar os argumentos do responsável sobre a adequabilidade dos terrenos. Os planos de edificação do TRE/PE é que foram sendo alterados para se acomodarem às características negativas do imóvel.
	Manifestação
11.1.3	Que o preço do terreno era compatível com o valor de outros terrenos no local, não tendo havido qualquer superfaturamento. Ao contrário, o terreno fora de fato adquirido com valor abaixo do valor de mercado à época. Além disso, o preço do imóvel foi referendado por laudo de avaliação elaborado por engenheiro e confirmado pela Superintendência do Patrimônio da União (SPU) , assim como pelo Imposto de Transmissão de Bens Imóveis (ITBI) praticado no local;
	Análise
11.1.3.1	Não fez parte da irregularidade atribuída ao responsável sobrepreço ou superfaturamento na aquisição do imóvel. Essa questão acabou sendo afastada pela equipe de inspeção (peça 88, item 99) , que disse não ter colhido elementos suficientes para caracterizar que a aquisição do terreno se dera por valor acima do valor de mercado, ou seja, com superfaturamento. 
11.2	Justificativas da Sra. Marília Gonçalves Berquó (peças 108, 110-133 e 135-136) . Conduta: assinou a autorização para a aquisição do terreno, por meio de processo de dispensa de licitação irregular, sem que fossem apresentadas, naqueles autos, quaisquer justificativas para a sua escolha que atestassem a situação de excepcionalidade e característica do imóvel, em detrimento dos demais disponíveis, que validassem a sua aquisição direta, e sem estar fundamentado em pareceres de avaliação técnica e econômica que indicassem ser esta opção a mais vantajosa à Administração Pública, incorrendo no direcionamento da aquisição.
	Manifestação
11.2.1	Que a necessidade de aquisição do terreno pelo TRE/PE surgiu antes de ela ter assumido o cargo de diretora geral. A construção do edifício estava na lista de projetos estratégicos do TRE/PE desde 2001, ainda com a denominação de NATT. Posteriormente, especificamente quanto ao Polo 1, o planejamento para a edificação adveio de resolução do Conselho Nacional de Justiça (CNJ) . A fim de atendê-la, o TRE/PE editou a resolução 126/2009, referente ao planejamento estratégico 2010-2014, incluindo meta de adequar as instalações físicas do tribunal, dentre as quais o polo para armazenamento de urnas. Ou seja, a aquisição do imóvel para armazenar as urnas do polo 1 foi uma decisão estratégica do tribunal, em consonância com as determinações do CNJ;
	Análise
11.2.1.1	A necessidade de aquisição do terreno não está contemplada na irregularidade. Além disso, o fato de o planejamento do TRE/PE apontar para a necessidade de construção de uma edificação para armazenamento de urnas (Polo 1) não permite concluir, conforme quer sugerir a Sra. Marília, que os planos já apontavam para o imóvel que seria adquirido para tal fim. Pelo contrário, as anotações do relatório de inspeção (peça 88, item 21) demonstram que os instrumentos de planejamento do tribunal sequer descreviam os critérios exigidos pelo imóvel que atenderia às necessidades do tribunal, a exemplo da dimensão da área e da localidade desejada; e
11.2.1.2	Seja em razão de que a necessidade de aquisição dos terrenos não está contemplada na irregularidade; seja em razão de que a necessidade, ainda que prevista no planejamento do TRE/PE, não teria o condão de ratificar a aquisição sem a observância dos requisitos legais, não merecem prosperar os argumentos apresentados pela responsável.
	Manifestação
11.2.2	Que o imóvel foi adquirido mediante processo de dispensa de licitação, com suporte no inciso X do art. 24 da Lei 8.666/1993. O dispositivo trata de hipótese de dispensa de licitação, em que, pelo menos em tese, há viabilidade de licitação, porém a lei a dispensa. É diferente das hipóteses de inexigibilidade, nas quais não há possibilidade de disputa. De modo que é irrelevante para o caso em análise a existência ou não de outros imóveis capazes de atender às necessidades do tribunal. Sendo essencial que o processo evidencie o atendimento aos requisitos do dispositivo legal que o ampara. Ou seja, para a legalidade do processo de dispensa de licitação não é necessário demonstrar a existência de apenas um imóvel disponível, mas que a escolha seja motivada e o valor de aquisição, compatível com o de mercado;
	Análise 
11.2.2.1	Nesse ponto, a responsável se socorre de uma discussão sobre a evolução da jurisprudência do TCU, colhida do relatório de inspeção (peça 88, itens 55-57) , acerca da natureza da aquisição de imóveis pela administração: se própria de dispensa ou de inexigibilidade de licitação. No caso concreto, porém, tal discussão não interfere no mérito da questão. Tratando-se de um ou de outro excludente de licitação, compete ao gestor demonstrar que os requisitos legais para a espécie estão presentes; 
11.2.2.2	Nesse sentido, pelo menos parcialmente, procede o raciocínio da Sra. Marília quando ela afirma que não interessa demonstrar que apenas um imóvel atendia às necessidades do TRE/PE, mas que a escolha foi motivada e que o valor do imóvel era compatível com o de mercado; 
11.2.2.3	Diz-se parcialmente porque a motivação da escolha pressupõe que tenham sido realizadas pesquisas e levantamentos capazes de apontar que aquele imóvel era de fato a melhor (não necessariamente a única) opção para a futura instalação do polo de armazenamento de urnas. E essa não foi a conclusão a que chegou a inspeção realizada pelo TCU;
11.2.2.4	Conforme dito alhures, o processo administrativo foi concebido com a finalidade específica de adquirir o imóvel de Camaragibe, tendo sido iniciado com uma solicitação de aquisição de autoria do Sr. João Maria de Sousa, sem justificativas nos autos a indicar que essa seria a opção mais vantajosa para a administração. Além disso, em reforço ao caráter de direcionamento da aquisição, não bastasse a especificidade da solicitação de aquisição, a consulta que o TRE/PE fez à SPU, sobre a existência de imóvel próprio da União disponível, acabou sendo limitada ao município de Camaragibe/PE, quando poderia ter abrangido o município de Recife e sua região metropolitana; e
11.2.2.5	A jurisprudência do TCU sobre o tema é de que as justificativas para a inexigibilidade e dispensa de licitação devem estar circunstancialmente motivadas, com a clara demonstração de ser a opção escolhida, em termos técnicos e econômicos, a mais vantajosa para a administração, consoante determina o art. 26, parágrafo único, da Lei 8.666/1993. Assim, à falta de justificativas sobre a adequabilidade da contratação direta, resta não acatar os argumentos da responsável.
	Manifestação
11.2.3	Que a escolha do imóvel não se deu de forma apressada e muito menos desconectada das necessidades do TRE/PE. E-mails trocados no tribunal demonstravam que houve uma intensa busca por imóveis, restando ao final apenas a opção pelo imóvel de Camaragibe. A escolha esteve amparada por registro da área técnica de engenharia do tribunal, que, através de e-mail com o título ´justificativa aquisição do Polo 1 - Recife', confirmou que os terrenos atendiam às finalidades da administração, com localização privilegiada, e redundavam numa economia anual de cerca de trezentos mil reais com aluguéis. A justificativa técnica, por si só, demonstrava que os terrenos atendiam às necessidades da administração e apontavam que a localização e instalação condicionaram a escolha do TRE/PE;
	Análise
11.2.3.1	Conquanto a pressa na aquisição do imóvel não esteja contemplada na descrição da irregularidade atribuída à Sra. Marília, impõe que se registre que as informações processuais contradizem a informação por ela fornecida;
11.2.3.2	Com suporte no relatório de inspeção do TCU (peça 88, itens 24-32) , tem-se que o processo de aquisição do terreno para abrigar a construção do Polo 1 para armazenamento de urnas se iniciou em 26/12/2011, com a instauração do Processo Administrativo 359/2011. Em 'ritmo bastante célere', no mesmo dia em que foi autuado, o processo foi avaliado pela assessoria jurídica e teve a autorização assinada para a aquisição do terreno, por meio de processo de dispensa de licitação, pela Sra. Marília Gonçalves Berquó, e a ratificação do ato pelo então Presidente do tribunal, Sr. Ricardo de Oliveira Paes Barreto. O valor autorizado para a compra foi o mesmo ofertado pelo ex-proprietário do terreno, equivalente ao valor máximo atribuído pelo laudo de avaliação contratado pelo TRE/PE, sem que fosse apresentada qualquer justificativa para tal ou, ao menos, uma tentativa de negociação;
11.2.3.3	No processo, não há qualquer justificativa quanto à escolha do imóvel de Camaragibe/PE em detrimento dos demais imóveis que teriam sido vistoriados pelos servidores do TRE/PE;
11.2.3.4	Diz-se 'teriam sido vistoriados' porque, ainda que se tenha notícias de que outros imóveis na região metropolitana do Recife foram vistoriados por servidores do TRE/PE, não se tem registros processuais das avaliações técnicas porventura realizadas. Faltam, portanto, elementos que permitam concluir que as necessidades de instalação e de localização, conforme prevê o inciso X do art. 24 da Lei 8.666/1993, apontavam para a aquisição do terreno de Camaragibe como sendo o mais adequado para a edificação pretendida;
11.2.3.5	Sobre a adequabilidade do imóvel, as informações de que se dispõem apontam que as condições do terreno não eram adequadas para a construção do polo de armazenamento de urnas. Se o terreno vinha sendo utilizado para edificar o imóvel, é porque os projetos arquitetônicos foram sendo adaptados e os investimentos previstos, superados;
11.2.3.6	As conclusões de sondagem apontavam que o terreno era sujeito a inundações, possuía subsolo argiloso, com turfa, muito mole, em até 27 m de profundidade, sendo inadequado para a edificação do prédio nos moldes requeridos pelo Tribunal, a não ser que fossem feitos investimentos onerosos em tecnologias não convencionais para adaptá-lo às necessidades da construção;
11.2.3.7	Os terrenos tanto não atendiam às finalidades da administração que o prédio inicialmente projetado, com 10.668,59 m² de área construída, com subsolo, pavimento térreo e 1º pavimento, acabou sendo revisto para uma solução mais simples, com 5.431,73 m² de área construída e sem contemplar o centro de treinamento de servidores que estava previsto; e
11.2.3.8	Em face do que foi exposto, também não merecem prosperar os argumentos da responsável sobre a adequabilidade dos terrenos adquiridos aos planos de edificação do TRE/PE.
	Manifestação
11.2.4	Que não havia outros imóveis disponíveis para que o tribunal pudesse comparar, mediante uma análise de custo-benefício, qual terreno seria o mais adequado para o atendimento das finalidades da administração. Tal comparação não seria viável em razão de que apenas o imóvel de Camaragibe estava disponível. 
	Análise
11.2.4.1	O argumento da Sra. Marília não merece prosperar. A valer-se do raciocínio dela, qualquer comparação entre imóveis seria de fato inviável. Entretanto, mesmo que se considere as peculiaridades de cada qual dos imóveis vistoriados, incumbe ao administrador, em razão do que dispõe a lei, explicitar os motivos que o fizeram decidir pelo imóvel de Camaragibe em detrimentos dos demais que foram vistoriados;
11.2.4.2	No caso em exame, o procedimento administrativo ressente-se exatamente da demonstração, na forma assentada pela responsável, de que o terreno de Camaragibe era o único que estava disponível, sendo-lhe pois dispensável ou inviável qualquer comparação;
11.2.4.3	O próprio dispositivo da Lei 8.666/1993 cuida de estabelecer que a hipótese de dispensa do inciso X do artigo 24 se aplica para a compra ou locação de imóvel que, dadas as necessidades de instalação e de localização, mediante avaliações prévias, condicionem a escolha da administração; e
11.2.4.4	Pois bem, no caso do terreno de Camaragibe, não se tem nos autos, por que as avaliações prévias não fizeram parte do processo, e nem as justificativas dos responsáveis souberam apontar quais os elementos que condicionaram a escolha do TRE/PE.
	Manifestação
11.2.5	Que o insucesso na busca por imóveis, que se iniciara em 2010, foi inclusive objeto de trecho do relatório de inspeção do TCU, onde ficou evidenciado que os imóveis pesquisados e vistoriados não foram compilados em um processo administrativo, de modo que fosse possível comparar as análises que permitiram o TRE/PE decidir-se pelo imóvel adquirido. Entretanto, a Lei 8.666/1993 não exige que a busca por imóveis seja formalizada em processo administrativo próprio. Restando demonstrado que o TRE/PE procedeu com a busca de outros imóveis sem sucesso, seria irrelevante que as informações não tenham sido compiladas;
	Análise
11.2.5.1	A ausência de informações compiladas em processo administrativo, conforme consignado no relatório de inspeção do Tribunal, não leva à conclusão, conforme sugere a Sra. Marília, de que as buscas não foram exitosas, mas que elas não foram levadas a termo, ainda que infrutíferas; 
11.2.5.2	A falta de juntada a processos administrativos de peças importantes exigidas em lei dificulta a verificação, pelo próprio ente público e pelos órgãos de controle, da integridade das informações constante nos documentos, além de poder prejudicar o cumprimento das obrigações contratuais assumidas;
11.2.5.3	Conforme demonstrado nos Acórdão 4030/2008-TCU-Segunda Câmara, rel.  André de Carvalho; 1.477/2012-TCU-2ª Câmara, rel. Ana Arraes e 1.272/2018-TCU-Plenário, rel. José Mucio Monteiro, a jurisprudência desta Corte é no sentido de que todos os documentos formais apresentados em procedimento de licitação, dispensa ou inexigibilidade, ou gerados no procedimento ou em função dele, com identificação e assinatura, quando for o caso, devem ser juntados ao respectivo processo, numerados sequencialmente e rubricados por servidor competente; e
11.2.5.4	Assim, tendo em vista que ausência de juntada de documentos formais referentes aos procedimentos licitatórios no respectivo processo é irregular, pois afronta o inciso VI e parágrafo único do art. 38 da Lei 8.666/1993, c/c o art. 7º, § 9º, e art. 26 da mesma lei, assim como a jurisprudência consolidada desta Corte de Contas, não merecem ser acolhidas as razões da Sra. Marília; 
	Manifestação
11.2.6	Que, ademais, o requisito do art. 24, X, da Lei 8.666/1993 foi analisado e referendado pela assessoria jurídica do Tribunal. Ao agir respaldada no parecer, a diretora geral estava imune ao cumprimento da exigência quanto à escolha do imóvel;
	Análise
11.2.6.1	A Sra. Marília argumenta que não pode ser responsabilizada por esta Corte de Contas, pois agiu com suporte no parecer jurídico;
11.2.6.2	Este Tribunal possui entendimento firmado (Acórdão 2806/2014-TCU-Plenário, rel. José Jorge; 2.871/2014-TCU-Plenário, rel.  José Jorge; 2.904/2014-TCU-Plenário, rel. Marcos Bemquerer; 341/2015-TCU-Plenário, rel. Raimundo Carreiro; 1.001/2015-TCU-Plenário, rel. Benjamin Zymler e 2.790/2019-TCU-2ª Câmara, rel. André de Carvalho) no sentido de que a responsabilidade do gestor não é afastada nesse caso, pois a ele cabe a decisão sobre a prática do ato administrativo eventualmente danoso ao erário. O fato de ter agido com respaldo em pareceres técnicos e/ou jurídicos não tem força para impor ao administrador a prática de um ato manifestamente irregular, uma vez que a ele cabe, em última instância, decidir sobre a conveniência e a oportunidade de praticar atos administrativos, principalmente os concernentes a contratações, que vão gerar pagamentos;
11.2.6.3	O fato de o administrador seguir pareceres técnicos e jurídicos não significa que os atos praticados não serão reprovados pelo Tribunal. Em regra, pareceres técnicos e jurídicos não vinculam os gestores, os quais têm obrigação de analisar a correção e a suficiência do conteúdo desses documentos; e
11.2.6.4	Nesse contexto, conclui-se que ao se decidir pela autorização para a aquisição do terreno a Sra. Marília não se revestiu das cautelas e análises necessárias para garantir a legalidade e a economicidade do ato, não sendo possível, portanto, acatar o argumento apresentado.
11.3	Justificativas da Sra. Aline Borges Carrilho Felix (peça 134) . Conduta: por meio do Parecer 813/2011, datado de 26/12/2011, foi favorável à realização de dispensa de licitação para a aquisição do terreno em Camaragibe, sem que restassem nos autos elementos suficientes para o atendimento do disposto nos arts. 24, inciso X, e 26, incisos II e III, da Lei 8.666/1993, haja vista a ausência de justificativas plausíveis para a escolha do imóvel em questão que atestassem a situação de excepcionalidade e característica do imóvel, em detrimento das demais opções disponíveis, que validassem a sua aquisição direta, e sem estar fundamentado em pareceres de avaliação técnica e econômica que indicassem ser esta opção a mais vantajosa à Administração Pública. Assim, com o seu parecer jurídico, contribuiu para que os administradores públicos praticassem a irregularidade, ferindo os princípios da legalidade, eficiência, ampla competitividade e da moralidade, havendo de existir a coparticipação entre os gestores e a parecerista, considerados responsáveis pela prática do ato inquinado
	Manifestação
11.3.1	Que o parecer jurídico tratou de questões estritamente jurídicas. Não adentrou no exame das decisões administrativas e das questões técnicas extrajudiciais, como a suposta incompatibilidade do valor de compra em relação ao valor de mercado dos imóveis, a condição do solo e sua sujeição a alagamentos frequentes, fatores administrativos que induziram a escolha do imóvel, ou sobre o mérito das avaliações;
11.3.2	Que agiu com cautela ao emitir o parecer, tendo condicionado a possibilidade de aquisição, sob o prisma jurídico, a diversas medidas, dentre elas a homologação do laudo de avaliação particular pela SPU, o pronunciamento da SPU acerca da inexistência de imóveis da União que atendessem aos interesses do TRE/PE, além de outros documentos sem registro nos autos do procedimento administrativo até aquela fase;
11.3.3	Que 	a manifestação por ela exarada não opinava pela legalidade da contratação direta. Apenas apontava e enumerava as exigências legais que deveriam ser preenchidas como condição de validade da aquisição;
11.3.4	Que o juízo da 12ª Vara Federal, da Seção Judiciária de Pernambuco, nos autos da ação civil de improbidade administrativa 0812384-19.2017.4.05.8300, manifestara-se pela ausência de responsabilidade da defendente. Ao apreciar o tema, o juiz federal rejeitou a ação na parte que tocava à assessora jurídica do TRE/PE, ao constatar que ela não havia adentrado na análise de decisões de natureza administrativa ou sobre questões técnicas extrajurídicas. O parecer se restringira à análise de questões estritamente jurídicas, sem demonstrações de que a assessora tenha agido com dolo ou fraude no exercício de suas funções;
11.3.5	Que, no caso, o parecer jurídico era facultativo, razão pela qual deveria ser aplicado o entendimento firmado no MS 24.631/DF, no sentido de que 'o exercício de função consultiva técnico-jurídica meramente opinativa não gera responsabilidade do parecerista'. Ademais, o relatório de inspeção do TCU não identificou 'erro grave, inescusável, ou ato ou omissão praticado com culpa', o que evidenciava a ausência de má-fé e permitia concluir pela ausência de culpa da parecerista;
	Análise
11.3.5.1	Relativamente à responsabilização de parecerista jurídico, esta Corte de Contas tem entendimento firmado no sentido de que esse profissional pode ser responsabilizado solidariamente com os gestores por irregularidades ou prejuízos ao erário, nos casos de erro grosseiro ou atuação culposa, quando seu parecer for vinculativo. Embora não exerça função de execução administrativa, o parecerista jurídico pode ser considerado como responsável por este Tribunal, pois o art. 71, inciso II, da Constituição Federal impõe a responsabilidade não só daqueles que derem diretamente causa a perda ou extravio de recursos públicos, mas também dos agentes que cometerem qualquer ato irregular de que resulte prejuízo ao erário;
11.3.5.2	A responsabilização solidária do parecerista por dolo ou culpa decorre da própria Lei 8.906/1994 (Estatuto da Advocacia) , a qual, em seu art. 32, dispõe que o advogado é responsável pelos atos que, no exercício profissional, praticar com dolo ou culpa. A disciplina do art. 186 do Código Civil conduz à mesma conclusão ao estatuir que comete ato ilícito aquele que, agindo por ação ou omissão voluntária, negligência ou imprudência, causar dano a outro, ainda que esse ato seja exclusivamente moral. Ademais, complementando o dispositivo citado, o art. 927 do mesmo código prevê que o causador do dano fica obrigado a repará-lo;
11.3.5.3	O Supremo Tribunal Federal, conforme citado pela Sra. Aline, tratando da responsabilização por parecer vinculativo, entendeu que o parecerista pode ser responsabilizado solidariamente com o gestor pelos danos causados (MS 24.631/DF, de 9/8/2007 e MS 24.584/DF, de 9/8/2007) . Segundo o Ministro Joaquim Barbosa, relator do MS 24.584/DF, quando a lei estabelece a obrigação de decidir à luz de parecer vinculante, a manifestação de teor jurídico deixa de ter caráter meramente opinativo;
11.3.5.4	Entretanto, diferentemente do que ela alega, o parecer emitido na dispensa de licitação que resultou na aquisição, pelo TRE/PE, do terreno para construção do polo de armazenamento de urnas, em Camaragibe, não era meramente opinativo, mas vinculativo, porquanto decorrente do que dispõe o art. 38, VI, e parágrafo único da Lei 8.666/1993;
11.3.5.5	Segundo informa o dispositivo legal citado, a celebração de avenças no âmbito da Administração Pública deve ser precedida de exame jurídico das minutas dos respectivos instrumentos, conforme transcrição abaixo;
Art. 38 da Lei 8.666/1993 
 (...) 
Parágrafo único.  As minutas de editais de licitação, bem como as dos contratos, acordos, convênios ou ajustes devem ser previamente examinadas e aprovadas por assessoria jurídica da Administração. 
[...]
11.3.5.6	A jurisprudência desta Corte de Contas há muito consolidou esse entendimento, conforme consignado nos Acórdão 1560/2014-TCU-Plenário, rel. Ana Arraes; 2.890/2014-TCU-Plenário, rel. Walton Alencar Rodrigues; 1.656/2015-TCU-Plenário, rel.  Marcos Bemquerer; 1.730/2015-TCU-1ª Câmara, rel. Bruno Dantas; 1.851/2015-TCU-Plenário, rel. Benjamin Zymler; e 920/2019-TCU-2ª Câmara, rel. Augusto Nardes;
11.3.5.7	O parecer jurídico é obrigatório no procedimento licitatório e, como tal, possui caráter vinculante, podendo levar à responsabilização do parecerista quando emite o documento com erro grosseiro e inescusável;
11.3.5.8	Em que pesem tais disposições, não se extrai do caso concreto que a assessora jurídica tenha agido com dolo ou mesmo culpa, com vistas à imputação da responsabilização solidária pela irregularidade;
11.3.5.9	Nos termos do Acórdão 1857/2011-TCU-Plenário, relator André de Carvalho, para a responsabilização de parecerista jurídico em processo licitatório é necessário que se comprove que, na emissão da opinião, houve erro grosseiro ou inescusável, com dolo ou culpa;
11.3.5.10	Assim, ainda que o parecer em comento tenha sido adotado com aparente pressa - no mesmo dia em que o processo foi constituído e a dispensa de licitação foi autorizada -, não é possível concluir que a Sra. Aline tenha agido com dolo ou culpa. De fato, conforme por ela destacado, o ato revela a preocupação da assessora jurídica com as exigências legais previstas para a espécie (enumeradas nas p. 3-4 da peça 134) , até então ausentes do processo; e
11.3.5.11	Diante do que foi exposto e consoante a jurisprudência do TCU sobre a matéria, resta então acatar os argumentos da ex-assessora jurídica da diretoria geral do TRE/PE.
12.	Irregularidade 2: realização de ato antieconômico quanto à aquisição de terreno, por meio da Dispensa de Licitação 84/2011, com condição atípica de solo, que encarecerá a pretendida construção da edificação do Complexo Polo-1-Recife, que não irá atender plenamente as necessidades do TRE/PE.
12.1		Sr. João Maria de Sousa (peças 106 e 137-139) . Conduta: impulsionou o processo de aquisição do imóvel em questão sem a cautela de realizar os serviços técnicos a fim de verificar as condições do solo do terreno, com o intuito de atestar se o mesmo era viável do ponto de vista econômico para fins da construção da edificação pretendida.
	Manifestação
12.1.1	Que não existe nexo entre as supostas anomalias e quaisquer ações ou omissões que lhe possam ser atribuídas, posto que sempre agiu de boa-fé e em atenção aos princípios da legalidade e da moralidade;
12.1.2	Que ocupava o cargo de coordenador de arquitetura e engenharia do TRE/PE, o que, por si só, não constitui irregularidade. Jamais foi ordenador de despesas e nem mesmo agente com competência para determinar as necessidades e conveniências do tribunal;
12.1.3	Que praticou atos administrativos de caráter ordinatório, sem carga decisória no tocante à escolha, preço ou qualquer outra questão referente à aquisição do imóvel, posto que não era próprio das atribuições do cargo emitir juízo de valor sobre questões dessa natureza. Sua participação esteve limitada ao encaminhamento do ofício no nascedouro da operação;
	Análise
12.1.3.1	Não procede o argumento do Sr. João Maria sobre a inexistência de nexo entre sua conduta e o resultado. Foi ele quem, ao emitir a solicitação de aquisição, sem adotar as cautelas necessárias e exigir que fossem realizadas as avaliações necessárias sobre a viabilidade do imóvel e à qualidade do terreno, deu início ao procedimento administrativo que resultou na aquisição do terreno;
12.1.3.2	Não tivesse ele subscrito a solicitação de aquisição do imóvel sem os pré-requisitos para a espécie, duas situações distintas poderiam ter acontecido: o processo não teria se iniciado naquele momento, desprovido que estava das avaliações técnicas necessárias; ou outro servidor do TRE/PE teria impulsionado o feito. Em ambos os casos, o Sr. João Maria não estaria relacionado como responsável nos presentes autos e não teria sido instado a apresentar justificativas pelo ato; 
12.1.3.3	Com relação à atuação com boa-fé, de assentar-se que a responsabilização perante o TCU é de natureza subjetiva e independe da intenção do agente que praticou o ato irregular, bastando que tenha atuado com culpa stricto sensu;
12.1.3.4	Ainda que se adote interpretação mais restritiva, em consonância ao que dispõe o art. 28 do Decreto 4.657/1942 (Lei de Introdução às normas do Direito Brasileiro) , com a redação da Lei 13.655/2018, não merecem ser acolhidas as alegações do responsável;
12.1.3.5 Porque, no caso em exame, a solicitação para a aquisição do terreno se deu antes mesmo de que fossem realizadas as etapas de topografia, sondagem e absorção. As referidas etapas, como era de se esperar, estavam previstas, pelo Plano de Gestão da Presidência do TRE/PE (peça 65, p. 109) , para acontecer antes da concretização da compra, de modo que não se pode afastar que o agente público, na condição de coordenador de arquitetura e engenharia do TRE/PE, tenha agido com erro grosseiro;
12.1.3.6 Retomando-se a cronologia dos fatos, tem-se que, somente cerca de oito meses após o TRE/PE ter finalizado o processo de aquisição, houve a contratação, por meio do processo de Dispensa de Licitação 73/2012 (peça 79) , dos serviços de sondagem que deveriam avaliar as condições do subsolo e realizar os testes de absorção (peça 79, p. 24) ; 
12.1.3.7	No tocante aos argumentos no sentido de que jamais foi ordenador de despesas ou agente com competência para determinar as necessidades e conveniências do tribunal; e que praticou atos administrativos de caráter ordinatório, sem carga decisória no tocante à escolha, preço ou qualquer outra questão referente à aquisição do imóvel; de reafirmar-se que, conforme jurisprudência desta Corte, a exemplo do Acórdão 2781/2019-TCU-Plenário, relator Benjamin Zymler, a assinatura do agente público é condição de eficácia do ato administrativo e de vinculação de responsabilidade do signatário, não podendo ser considerada mera formalidade administrativa, mas instância de controle dos gastos públicos; e
12.1.3.8	De modo que, não sendo possível afastar a responsabilidade do Sr. João Maria de Sousa pela emissão da solicitação de aquisição do terreno, cabe refutar os argumentos por ele apresentados com esse intuito.
	Manifestação
12.1.4	Que, ainda que o ato ordinatório fosse caracterizado como peça essencial na contratação do imóvel, não haveria irregularidade, posto a aquisição esteve amparada no art. 24, X, da Lei 8.666/1993;
	Análise
12.1.4.1	Reiterando o que já se afirmou na análise das justificativas apresentadas pelo Sr. João em face da irregularidade 1, conquanto seja verdade que a aquisição do imóvel pelo TRE/PE foi realizada com fundamento no art. 24, X, da Lei 8.666/1993, não decorre daí que o procedimento obedeceu as disposições legais previstas para a hipótese de dispensa de licitação. Trata-se de coisas distintas. E as conclusões a que chegou a inspeção realizada pelo TCU sinalizam para o direcionamento da licitação e não para o atendimento dos pré-requisitos legais;
12.1.4.2	Afinal, o processo administrativo foi concebido com a finalidade específica de adquirir o imóvel de Camaragibe, conforme a solicitação de aquisição de autoria do próprio Sr. João Maria de Sousa, sem justificativas nos autos a indicar que essa seria a opção mais vantajosa para a administração;
12.1.4.3	Do mesmo modo, em atitude que reforça o caráter de direcionamento da aquisição, ao indagar a SPU sobre a existência de imóvel próprio da União disponível, o TRE/PE restringiu a consulta ao município de Camaragibe/PE, sem que tenha sido esclarecido porque não a estendeu ao município de Recife e à região metropolitana da capital, mormente quando se sabe que havia interesse do tribunal por imóveis nessas localidades, conforme se extrai do item 23 do relatório de inspeção;
12.1.4.4	Assim, à falta de informações sobre outros imóveis que teriam sido vistoriados pelos servidores do tribunal, não se detêm elementos que permitam concluir que as necessidades de instalação e de localização, conforme prevê o inciso X do art. 24 da Lei 8.666/1993, apontavam para a aquisição do terreno de Camaragibe como sendo o mais adequado para a edificação pretendida; e
12.1.4.5	Ou seja, não tendo sido devidamente justificada a adequabilidade da contratação direta, restou configurada a ilegalidade da contratação, sendo, pois, rejeitados os argumentos do responsável;
	Manifestação
12.1.5	Que o imóvel era viável para ser utilizado como depósito de urnas e afins. O terreno estava em ótimas condições e se prestava para a utilidade proposta. Ademais, a localização era adequada, próxima dos colégios eleitorais a que prestava serviços, e de fácil acesso, tendo em vista a sua proximidade a rodovias;
12.1.6	Que tanto era servível o imóvel, que já estava sendo utilizado pelo TRE/PE. No local está sendo construído o polo de armazenamento das urnas eletrônicas, de modo que a finalidade do imóvel atende ao interesse público;
	Análise
12.1.6.1	Repise-se, nos termos já assinalados na análise das justificativas apresentadas em face da irregularidade 1, que o imóvel pode até estar sendo utilizado para edificar o depósito de urnas, porém mediante projeto arquitetônico distinto do que era pretendido e a um custo elevado para o tribunal;
12.1.6.2	Novamente com auxílio do relatório de inspeção do TCU (peça 88, itens 77-91) , tem-se que os responsáveis pela aquisição do terreno de Camaragibe não foram prudentes no sentido de realizar, antes da efetivação da compra, uma análise técnica a fim de atestar se aquele terreno era próprio para as pretensões do órgão. Além de adquirir o imóvel por meio de um processo irregular de dispensa de licitação, foi constatado que o imóvel possuía condições atípicas de solo que encareceriam a construção do Polo-1-Recife. Veja-se o que diz o seguinte excerto de relatório:
78. As características do solo de um terreno, como a espessura das camadas que o compõe, sua resistência e a provável localização do lençol freático, são comumente levantadas por meio de serviços técnicos de sondagem e testes de absorção. Do ponto de vista técnico, há sempre possíveis alternativas para contornar problemas identificados por estes serviços. Entretanto, o custo destas soluções de engenharia pode ser elevado, e o investimento pode não compensar para determinados empreendimentos. 
12.1.6.3	O processo tanto foi conduzido às pressas, sem as cautelas de praxe, que até mesmo a sequência estabelecida no Plano de Gestão da Presidência do TRE/PE - Biênio 2011-2013 (peça 65, p. 109) , que previa para o período as etapas de identificação do imóvel, topografia, sondagem, absorção, aquisição do imóvel, elaboração inicial dos projetos e execução da obra propriamente dita, nessa ordem, foi deixada de lado. A aquisição do terreno se concretizou em novembro de 2011, porém apenas em outubro de 2012 o tribunal contratou o serviço de sondagem e teste de absorção do solo do terreno, com vistas à "verificação da viabilidade de construção de uma edificação para abrigar a unidade de armazenamento de urnas e afins do Polo 01";
12.1.6.4	A primeira empresa contratada, Ecol Empresa de Consultoria Ltda., disse não possuir condições de opinar sobre a viabilidade da construção nos moldes planejados pelo TRE/PE, tendo recomendado consulta a um engenheiro especialista em fundações. Segundo ela, em virtude das características do subsolo do terreno: argiloso, com turfa, muito mole, em até 27 m de profundidade; 
12.1.6.5	A condição atípica do solo veio a ser confirmada pela segunda empresa contratada para realizar a sondagem do terreno, a Policonsult. Com o auxílio de fotos e de outras evidências que suportavam seus pareceres técnicos, a Policonsult relatou ter constatado que o terreno era alagável devido a presença do Rio Capibaribe em seu interior, com o subsolo com capacidade de carga extremamente baixa e nível de água bastante elevado. Duas características que, aliadas, tornavam a execução da edificação bastante onerosa, por requerer soluções técnicas estruturais não convencionais, bem como um sofisticado sistema de drenagem;
12.1.6.6	Tanto era mais onerosa a construção, a ratificar a não adequabilidade do terreno, que um servidor da Seção de Engenharia da Coordenadoria de Engenharia e Arquitetura do TRE/PE, em e-mail identificado pela equipe de inspeção do TCU, de 25/3/2015, asseverou que, dada a condição atípica do solo, a concepção estrutural a ser adotada para a fundação da edificação do Polo 1 seria a de estacas (fundação profunda) , e que, em virtude do tipo de solo encontrado no local, os custos envolvidos para a construção da edificação seriam maiores do que os habituais;
12.1.6.7	Mais recentemente, em 30/1/2018, o grupo de trabalho constituído com objetivo de elaborar estudos para viabilizar a construção do Complexo Polo-1-Recife estimou em R$ 2.300.000,00 o custo adicional da fundação especial. Esse custo extra, entretanto, acabou não sendo concretizado em virtude das mudanças realizadas nos projetos arquitetônicos;
12.1.6.8	De fato, mais uma vez a confirmar que o terreno não atendia às necessidades do tribunal, o projeto acabou sendo simplificado. A área total construída foi bastante reduzida, de 10.668,59 m² para 5.431,73 m², principalmente em razão da exclusão do pavimento do subsolo, que serviria de estacionamento, e da redução do primeiro pavimento, com a supressão das salas de treinamento e reuniões;  
12.1.6.9	Além de a obra restar encarecida, o terreno não se mostrou próprio para atender todas as pretensões do TRE/PE. Mesmo que seja concluída a obra de construção do polo, algumas instalações não serão ali incluídas, forçando o tribunal a continuar incorrendo em custos com locações referentes às áreas preteridas do projeto; 
12.1.6.10	Talvez de proveitoso na argumentação do Sr. João Maria o fato de que, segundo ele, 'a localização do imóvel era adequada, próxima dos colégios eleitorais a que prestava serviços, e de fácil acesso, tendo em vista a sua proximidade a rodovias'. Porém tal fato, por si só, não é capaz de suplantar todas as irregularidades que permearam a escolha do imóvel e o procedimento de aquisição; e
12.1.6.11	Por tudo o que foi exposto, devem então ser rejeitadas as justificativas do responsável acerca da viabilidade e adequabilidade do terreno aos fins pretendidos pelo TRE/PE.
	Manifestação
12.1.7	Que a aquisição do bem imóvel se deu conforme o planejado pela SPU e em conformidade com a lei. O TRE/PE procurou exaustivamente um imóvel adequado às necessidades da administração. Após ser consultada, a SPU informou que não dispunha de imóvel para atender à finalidade requerida. Após laudo de engenharia, convalidado pela SPU, teve então início o procedimento de aquisição;
	Análise 
12.1.7.1	Os fatos não correspondem ao que sugerem as afirmações do responsável. A SPU foi mesmo consultada sobre a existência de imóveis nas características pretendidas pelo TRE/PE. Mas a consulta se restringiu ao município de Camaragibe, sem que houvesse explicação de porquê foram excluídas a capital Recife e sua região metropolitana. Ademais, o laudo de avaliação que serviu de suporte para o início do procedimento de aquisição foi convalidado pela SPU somente após a concretização do negócio; 
12.1.7.2	 Antes da referida consulta, conforme se extrai do relatório de inspeção (item 23) , diversos outros imóveis na região metropolitana do Recife foram vistoriados, porém sem registros das avalições técnicas. De modo que, à falta de informações sobre tais visitas, não há elementos que permitam concluir que as necessidades de instalação e de localização, conforme prevê o inciso X do art. 24 da Lei 8.666/1993, apontavam para a aquisição do terreno de Camaragibe como sendo o mais adequado para a edificação pretendida; e
12.1.7.3	Assim, também não merece prosperar o argumento de que o procedimento de aquisição do terreno esteve de conformidade com a lei. A compra do terreno foi enquadrada como dispensa de licitação com suporte no inciso X do art. 24 da Lei 8.666/93. Mas os procedimentos previstos para a espécie de aquisição não foram obedecidos pelo TRE/PE. As vistorias que teriam sido realizadas pelos servidores do tribunal, que, em tese, poderiam justificar a escolha do imóvel de Camaragibe, não foram levadas aos autos do processo. Na forma em que foi constituído, o procedimento aponta que a aquisição esteve direcionada especificamente para aquele terreno.
12.2	Sra. Marília Gonçalves Berquó (peças 108, 110-133 e 135-136) . Conduta: assinou a autorização para a aquisição do terreno, por meio de processo de dispensa de licitação irregular, sem a cautela de exigir a preliminar avaliação técnica do terreno, a fim de atestar se as características do seu solo eram propícias do ponto de vista econômico para a construção da edificação pretendida.
	Manifestação
12.2.1	Que, sobre o valor de mercado, após a elaboração do laudo de avaliação pela Caixa, conforme consignado no relatório de fiscalização, não foi identificado superfaturamento na compra do terreno;
	Análise
12.2.1.1	Não fez parte da irregularidade atribuída à responsável sobrepreço ou superfaturamento na aquisição do imóvel. Essa questão acabou sendo afastada pela equipe de inspeção (peça 88, item 99) , que disse não ter colhido elementos suficientes para caracterizar que a aquisição do terreno se dera por valor acima do valor de mercado, ou seja, com superfaturamento. 
	Manifestação
12.2.2	Que, na condição de diretora geral, não possuía o conhecimento técnico necessário para a avaliação das condições do terreno e também quanto à sua adequação às finalidades do TRE/PE. Decidiu-se pautada pelas informações dos setores especializados do tribunal, no caso, da coordenação de engenharia, que dizia ser o imóvel apto para a edificação da construção e dispor de condições satisfatórias de localização. Não lhe caberia, assim, questionar o setor de engenharia do TRE/PE, à falta de conhecimento especializado sobre a matéria;
	Análise
12.2.2.1	Segundo informa a jurisprudência do TCU, ex vi o Acórdão 2449/2018-TCU-Plenário, relator Augusto Nardes, a falta de capacitação do agente público para a realização de tarefa específica a ele atribuída não impede sua responsabilização por eventual prejuízo causado ao erário. Ciente de sua falta de capacidade para o exercício da tarefa, deve o agente reportar a situação aos seus superiores para se liberar da atividade, uma vez que, ao executá-la, assume os riscos inerentes aos resultados produzidos; 
12.2.2.2	 É certo que, conforme dispõe o art. 28 da LINDB, o agente público somente deve responder pessoalmente por suas decisões e opiniões técnicas em caso de dolo ou erro grosseiro;
12.2.2.3	No caso em exame, ainda que não fosse exigível da Sra. Marília conhecimentos técnicos de engenharia, a responsável incorreu em erro grosseiro ao assinar a autorização para aquisição do terreno antes de que fossem realizadas as etapas de topografia, sondagem e absorção. As referidas etapas, como era de se esperar, estavam previstas, pelo Plano de Gestão da Presidência do TRE/PE (peça 65, p. 109) , para acontecer antes da concretização da compra do imóvel; e
12.2.2.4	Assim, deve ser rejeitado a justificativa da Sra. Marilia sobre a falta de conhecimento técnico sobre a matéria, porque o ato praticado era próprio das atribuições do cargo que ela ocupava no tribunal.
	Manifestação
12.2.3	Que agiu respaldada pelo parecer jurídico, o qual concluíra pela possibilidade legal da aquisição do imóvel mediante dispensa de licitação. Ao elaborar parecer jurídico validando a aquisição do terreno, a assessora jurídica, por decorrência lógica, isenta a defendente de qualquer irregularidade. Porque lhe coube tão somente dar seguimento à dispensa de licitação, respaldada pela coordenação de engenharia e pela assessoria jurídica do tribunal;
	Análise
12.2.3.1	Este Tribunal possui entendimento consolidado de que a responsabilidade do gestor não é afastada nesse caso, pois a ele cabe a decisão sobre a prática do ato administrativo eventualmente danoso ao erário. O fato de ter agido com respaldo em pareceres técnicos e/ou jurídicos não tem força para impor ao administrador a prática de um ato manifestamente irregular, uma vez que a ele cabe, em última instância, decidir sobre a conveniência e a oportunidade de praticar atos administrativos, principalmente os concernentes a contratações, que vão gerar pagamentos;
12.2.3.2	O fato de o administrador seguir pareceres técnicos e jurídicos não significa que os atos praticados não serão reprovados pelo Tribunal. Em regra, pareceres técnicos e jurídicos não vinculam os gestores, os quais têm obrigação de analisar a correção e a suficiência do conteúdo desses documentos; 
12.2.3.3	Ademais, o parecer jurídico ficou adstrito a elencar os requisitos legais que deveriam ser observados, sem efetivamente atestar-lhes a presença no procedimento, de modo que não se pode acatar as alegações da defendente nesse sentido; 
12.2.3.4	Nesse contexto, conclui-se que a sra. Marília, ao assinar a autorização para a aquisição do terreno, não se revestiu das cautelas necessárias para garantir a legalidade e a economicidade do ato, não sendo possível, portanto, acatar o argumento apresentado.
	Manifestação
12.2.4	Que, do mesmo modo que a assessora jurídica não pôde ser responsabilizada por questões extrajurídicas, conforme decidira o juízo nos autos da Ação de Improbidade Administrativa 0812384-19.2017.4.05.8300, também a defendente não poderia ser responsabilizada por questões jurídicas - o atendimento ao art. 24, X, da Lei 8.666/1993 - ou por questões técnicas - a qualidade do solo do terreno;
	Análise 
12.2.4.1	A argumentação envolve duas questões distintas. A primeira sobre a independência das instâncias; a segunda, sobre as atribuições do cargo da responsável e as exigências do art. 24, X, da Lei 8.666/1993;
12.2.4.2	O Tribunal de Contas da União possui jurisdição e competência próprias estabelecidas pela Constituição Federal e pela sua Lei Orgânica (Lei 8.443/1992) . Dessa forma, a existência de ação judicial sobre mesma matéria não obsta o exercício do controle externo, dado o princípio da independência das instâncias cível, penal e administrativa. Somente teria influência no processo em exame a ação penal - que não é o caso - em que fossem absolvidos os responsáveis pela negativa de autoria ou inocorrência do fato, caso em que as demais esferas devem acatar a decisão adotada no âmbito do juízo penal;
12.2.4.3	 Por conseguinte, a não admissão, pelo juízo federal de Pernambuco, da ação civil de improbidade administrativa em face da assessora jurídica não produz repercussão no processo do TCU, não devendo, pois, ser acatado tal argumento da responsável nesse sentido;
12.2.4.4	  Sobre ser indevida sua responsabilização por questões jurídicas e técnicas, tratando respectivamente da obediência ao art. 24, X, da Lei 8.666/1993 e da qualidade do solo do terreno, também não merecem prosperar os argumentos da Sra. Marília;
12.2.4.5	A autorização de compra, por ela referendada, era tarefa própria das atribuições do cargo que ela ocupava, qual seja, Diretora Geral do TRE/PE. A falta de capacidade técnica para se desincumbir das tarefas, conforme já assentado, não isenta o agente público de ser responsabilizado pelo TCU. O servidor nessa situação, que não reportou tal situação aos superiores a fim de se liberar da atividade, vindo a realizá-la, assume os riscos inerentes aos resultados produzidos;
12.2.4.6	Ademais, as questões jurídicas e técnicas encerradas no caso não exigem que o agente público responsável pela autorização da compra do terreno seja especialista numa ou noutra área de conhecimento. Basta o conhecimento inerente ao que se convencionou chamar de cidadão comum;
12.2.4.7	No caso em exame, seria suficiente inquirir, na forma como dispõe o inciso X do art. 24 da Lei de Licitações, se o procedimento de aquisição contemplava elementos suficientes a indicar que o terreno de Camaragibe, dadas as necessidades de instalação e de localização requeridas pelo TRE/PE, condicionavam a escolha da administração, segundo avaliação prévia;
12.2.4.8	Entretanto, os autos ressentiam-se justamente das avaliações prévias que poderiam indicar ser aquele imóvel adequado para as finalidades da instalação da unidade de armazenamento de urnas; 
12.2.4.9	Se não era cabível exigir da responsável, na condição de diretora geral do tribunal, conhecimento técnico que a permitisse avaliar a condição do terreno, não se pode afastar de suas atribuições a verificação quanto ao adimplemento dos requisitos processuais previstos para a espécie. No caso da contratação em tela, conforme já ressaltado anteriormente, o próprio Plano de Gestão do TRE/PE (peça 65, p. 109) já estabelecia que as etapas de topografia, sondagem e absorção deveriam ocorrer antes da concretização da compra;
12.2.4.10	A avaliação das condições do terreno era pré-requisito fundamental para a aquisição pretendida pelo tribunal, afinal, a construção do polo de armazenamento de urnas dependeria da aptidão do imóvel adquirido;
12.2.4.11	Mesmo assim, tanto a solicitação quanto a autorização de compra do terreno estiveram desprovidas da referida avaliação. A contratação da Ecol para realizar os serviços de sondagem, a fim de avaliar as condições do subsolo e realizar os testes de absorção, em ato autorizado também pela Sra. Marília Berquó, somente ocorreu cerca de oito meses depois da conclusão da aquisição do terreno;  
12.2.4.12	Assim, ao autorizar a aquisição, em procedimento processual desprovido dos elementos essenciais que caracterizariam a hipótese de dispensa de licitação, a Sra. Marilia, então diretora-geral do TRE/PE, assumiu o risco próprio dos resultados produzidos, não sendo possível, assim, acatar seus argumentos.
	Manifestação
12.2.5	Que o projeto para a construção do Polo 1 foi aprovado pelas áreas técnicas do tribunal e estava sendo desenvolvido, de modo que não se podia afirmar pela inutilidade do imóvel. Além disso, o município de Camaragibe aprovou os projetos de execução da obra, atestando a viabilidade do imóvel;
	Análise
12.2.5.1	Nos termos já assentados no tópico 11.2.3 do exame das justificativas apresentadas pela responsável em face da irregularidade 1, acerca da adequabilidade do imóvel, tem-se que as informações apontam em sentido diverso, que as condições do terreno não eram, de fato, adequadas para a construção do polo de armazenamento de urnas. Se o terreno vinha ou vem sendo utilizado para edificar o imóvel, é porque os projetos arquitetônicos foram sendo adaptados e os investimentos previstos, superados;
12.2.5.2	Desde a primeira sondagem - ressalte-se: realizada após a aquisição do terreno! -, ficou constatado que o local era sujeito a inundações, possuía subsolo argiloso, com turfa, muito mole, em até 27 m de profundidade. O terreno não era adequado para a edificação do prédio nos moldes pretendidos pelo Tribunal. Para seguir os projetos originais, seriam necessários investimentos onerosos em tecnologias não convencionais para adaptar o terreno à construção; 
12.2.5.3		Os terrenos tanto não atendiam às finalidades da administração que o prédio inicialmente projetado, com 10.668,59 m² de área construída, com subsolo, pavimento térreo e 1º pavimento, acabou sendo revisto para uma solução mais simples, com 5.431,73 m² de área construída, sem o pavimento de subsolo e sem contemplar o centro de treinamento de servidores que era previsto; 
12.2.5.4	A aprovação dos projetos pelo município de Camaragibe/PE não detém o condão de afastar o ato antieconômico consubstanciado na aquisição do terreno; e
12.2.5.5	Assim, e	m face do que foi exposto, não merecem prosperar os argumentos da responsável sobre a adequabilidade dos terrenos adquiridos aos planos de edificação do TRE/PE.
13.	Após terem apresentado suas razões, tanto o Sr. João Maria de Sousa quanto a Sra. Marília Gonçalves Berquó vieram ao feito para requerer a juntada de novos elementos, que consistem na apreciação, pela 4ª Turma do TRF5, de agravos de instrumento interpostos pelos responsáveis em face da decisão da 12ª Vara Federal de Pernambuco que, nos autos da ação civil de improbidade administrativa 0812384-19.2017.4.05.8300, tratando dos mesmos fatos da presente representação, recebeu a petição inicial em relação aos réus Marília Gonçalves Berquó, João Maria de Sousa e outros  (peças 137-139; 135-136) .
14.	  Conforme se extrai das justificativas do Sr. João Maria, ao apreciarem os agravos de instrumentos, os desembargadores decidiram "que não houve superfaturamento nos preços contratados, assim como que não houve qualquer ato improbo relativo ao peticionante, além de terem compreendido como regular a dispensa do processo licitatório, em razão da urgência da aquisição", de modo que não haveria razão para o prosseguimento da ação de improbidade.
15.	Sem adentrar no mérito judicial, é certo que a existência de ação judicial sobre mesma matéria, conforme assinalado por ambos os responsáveis nas novas razões, não obsta o exercício do controle externo, dado o princípio da independência das instâncias cível, criminal e administrativa. Somente teria influência no processo em exame a ação penal em que fossem absolvidos os responsáveis pela negativa de autoria ou inocorrência do fato, caso em que as demais esferas devem acatar a decisão adotada no âmbito do juízo penal.
16.	A independência entre as instâncias, consoante o Acórdão 344/2015-TCU-Plenário, relator Walton Alencar Rodrigues, permite que uma mesma conduta seja valorada de forma diversa, em ações de natureza penal, civil e administrativa. A ação por improbidade administrativa, de natureza civil, não vincula o juízo de valor formado na seara administrativa. Apenas a sentença absolutória no juízo penal fundada no reconhecimento da inexistência material do fato ou na negativa de autoria tem habilidade para repercutir no TCU e afastar a imposição de obrigações e sanções de natureza administrativa.
17.	De modo que, no caso em análise, tratando-se de ação de natureza civil, não há razão para que se afastem as responsabilidades do Sr. João Maria e da Sra. Marília perante o TCU. A competência desta Corte para apreciar, de forma independente, as irregularidades aqui apontadas, permanece intacta.
CONCLUSÃO
18.	Considerando que as razões de justificativas apresentadas pelo Sr. João Maria de Sousa e pela Sra. Marília Gonçalves Berquó não lograram êxito em afastar as irregularidades que lhes foram atribuídas (11.1 e 12.1; 11.2 e 12.2; 13-17) ;
19.	Considerando que as razões apresentadas pela Sra. Aline Borges Carrilho Félix foram consideradas aptas para afastar a irregularidade que lhe foi atribuída (11.3) ;
20.	Propõe-se que a representação, uma vez já conhecida, seja considerada, no mérito, procedente, afastando-se a responsabilidade da Sra. Aline Borges Carrilho Felix.
INFORMAÇÕES ADICIONAIS 
21.	Consta no relatório de inspeção do TCU que, em decorrência da já referida ação civil de improbidade administrativa distribuída à 12ª Vara Federal da Justiça Federal em Pernambuco, a Polícia Federal autuou o inquérito IPL 136/2018 para investigar possível repercussão da matéria tratada nestes autos na esfera criminal. De modo que nada impede, futuramente, diante de novas informações obtidas, possa ser identificado débito na aquisição ora analisada.
22.	O TRE/PE não apresentou processo de contas relativo ao exercício de 2011, nos termos da Decisão Normativa-TCU 117/2011, tendo encaminhado ao TCU o relatório de gestão daquele exercício. 
PROPOSTA DE ENCAMINHAMENTO
23.		Ante o exposto, conhecida a representação pelo Acórdão 2658/2018-TCU-Plenário, submetem-se os autos à consideração superior, propondo:
a) conhecer da representação, satisfeitos os requisitos de admissibilidade constantes no art. 113, § 1º, da Lei 8.666/1993 c/c os arts. 235 e 237, inciso VII, do Regimento Interno deste Tribunal, e no art. 103, § 1º, da Resolução - TCU 259/2014;
b) no mérito, considerar a presente representação procedente;
c) rejeitar as razões de justificativa apresentadas pelo Sr. João Maria de Sousa e pela Sra. Marília Gonçalves Berquó;	
d) acatar as razões de justificativa apresentadas pela Sra. Aline Borges Carrilho Félix, excluindo sua responsabilidade na presente relação processual;
e) aplicar ao Sr. João Maria de Sousa (CPF XXX.073.364-XX) , ex-Coordenador de Engenharia e Arquitetura do TRE/PE e à Sra. Marília Gonçalves Berquó (CPF XXX.493.164-XX) , ex-Diretora Geral do TRE/PE, individualmente, a multa prevista no art. 58, II, da Lei 8.443/1992, fixando-lhes o prazo de 15 (quinze) dias, a contar da notificação, para que comprovem, perante o Tribunal (art. 214, inciso III, alínea "a", do Regimento Interno/TCU) , o recolhimento das dívidas ao Tesouro Nacional, atualizadas monetariamente desde a data do acórdão que vier a ser proferido até a data dos efetivos recolhimentos, se forem pagas após o vencimento, na forma da legislação em vigor;
f) autorizar o desconto das dívidas na remuneração dos servidores, observado o disposto no art. 46 da Lei 8.112/1990;
g) autorizar, desde logo, nos termos do art. 28, inciso II, da Lei 8.443/1992, a cobrança judicial das dívidas caso não atendidas as notificações e não seja possível o desconto determinado; e
h) informar ao Tribunal Regional Eleitoral de Pernambuco que o conteúdo da deliberação que vier a ser proferida poderá ser consultado no endereço www.tcu.gov.br/acordaos."
É o Relatório.

8.1. Alvaro Figueiredo Maia de Mendonça Junior (14265/OAB-PE) e outros, representando Marilia Gonçalves Berquo.  
8.2. Edson Monteiro Vera Cruz Filho (26183/OAB-PE) e outros, representando Aline Borges Carrilho Felix.  
8.3. Gabriela Dique Poggi (23985/OAB-PE) e outros, representando João Maria de Sousa.

Procurador Marinus Eduardo De Vries Marsico.

REPRESENTAÇÃO. SUPOSTAS IRREGULARIDADES NA AQUISIÇÃO DE TERRENO PELO TRIBUNAL REGIONAL ELEITORAL DE PERNAMBUCO. AUSÊNCIA DE MOTIVAÇÃO PARA AQUISIÇÃO DE TERRENO ESPECÍFICO POR DISPENSA DE LICITAÇÃO. NÃO DEMONSTRAÇÃO DA VANTAJOSIDADE DA AQUISIÇÃO. ATO ANTIECONÔMICO. AUDIÊNCIA. REJEIÇÃO DAS RAZÕES DE JUSTIFICATIVA DE DOIS RESPONSÁVEIS. MULTA. CIÊNCIA AOS INTERESSADOS.

REPRESENTAÇÃO (REPR)

Secretaria de Controle Externo de Aquisições Logísticas (Selog).

Inicialmente, registro que relato o presente feito por força do art. 152 do Regimento Interno do Tribunal de Contas da União (RI/TCU) . 
2.	Trata-se de representação autuada nesta Corte a partir de informação do então vice-presidente do Tribunal Regional Eleitoral em Pernambuco (TRE/PE) , que noticiou possíveis irregularidades na aquisição de terreno destinado à construção da Unidade de Armazenamento de Urnas e Afins do Polo 1 - Recife/PE, pelo valor de R$ 5.500.000,00. A aquisição do referido imóvel, teria ocorrido sem a devida justificativa para a dispensa de licitação e sem evidências das razões que levaram à escolha do fornecedor e do local, posto que o terreno estava localizado em área de manguezal, margeada por um rio que, em períodos de cheia, atingia a cota de 5,44 m do imóvel (peça 1, TC Processo 026.330/2016-4, relatoria do Ministro José Múcio Monteiro) .
3.	Após o TC Processo 026.330/2016-4 ter sido convertido em tomada de contas especial por determinação do Acórdão 2272/2017-TCU-Plenário (relatoria do Ministro José Múcio Monteiro) , e tendo em vista que a inspeção realizada pela então Secex-PE não constatou a ocorrência de superfaturamento, o Acórdão 2658/2018-TCU-Plenário (relatoria do Ministro José Múcio Monteiro) converteu o processo novamente em representação, dando origem aos presentes autos.
4.	Nesta fase processual, examina-se as razões de justificativa apresentadas pelo Sr. João Maria de Sousa, Coordenador de Engenharia e Arquitetura do TRE/PE, pela Sra. Marília Gonçalves Berquó, Diretora Geral do TRE/PE, e pela Sra. Aline Borges Carrilho Felix, assessora jurídica da Diretoria Geral do TRE/PE. 
5.	Duas irregularidades restaram patentes nestes autos: a aquisição do terreno por dispensa de licitação, sem a demonstração de que a escolha era a mais vantajosa para a administração, e a execução de ato antieconômico, tendo sido necessários a redução no projeto de construção da Unidade de Armazenamento de Urnas para que o terreno pudesse ser aproveitado.
*
6.	Nesse contexto, o Sr. João Maria de Sousa, na condição de Coordenador de Engenharia e Arquitetura, deu o impulso inicial ao processo administrativo de aquisição, tendo assinado a solicitação de aquisição do imóvel (peça 24, p.2) . Conforme consta do ofício de audiência (peça 99) , o responsável iniciou o processo administrativo para a aquisição de terreno específico "sem que fossem apresentadas justificativas plausíveis que atestassem a situação de excepcionalidade e característica do imóvel, em detrimento das demais opções disponíveis, que validassem a sua aquisição direta, e sem estar fundamentado em pareceres de avaliação técnica e econômica que indicassem ser esta opção a mais vantajosa à Administração Pública, incorrendo no direcionamento da aquisição, contrariando os arts. 3º, 24, inciso X, e 26, incisos II e III, da Lei 8.666/1993 e a jurisprudência desta Corte" e "sem a cautela de realizar os serviços técnicos a fim de verificar as condições do solo do terreno, com o intuito de atestar se o mesmo é viável do ponto de vista econômico para fins da construção da edificação pretendida".
7.	Em síntese, o Sr. João Maria de Sousa alega (peças 106 e 137-139) que: (i) o procedimento de aquisição do imóvel obedeceu às disposições do art. 24, X, da Lei 8.666/1993; (ii) não existe nexo entre as supostas anomalias e quaisquer ações ou omissões que lhe possam ser atribuídas; (iii) praticou apenas atos administrativos de caráter ordinatório, sem carga decisória no tocante à escolha, preço ou qualquer outra questão referente à aquisição do imóvel; (iv) o imóvel era viável para ser utilizado como depósito de urnas e afins e já está sendo utilizado pelo TRE/PE; (v) a aquisição do bem imóvel se deu conforme o planejado pela Secretaria do Patrimônio da União (SPU) e em conformidade com a lei.
8.	A Selog, em sua instrução à peça 147, constante do relatório que acompanha este voto, analisa e rebate cada um dos argumentos apresentados pelo responsável. Desde já, adianto que concordo com os argumentos utilizados pela Unidade Instrutiva, os quais adoto como minhas razões de decidir, destacando os seguintes trechos da análise:
"11.1.1.1	As condutas apontadas pelo responsável como não tendo sido realizadas não lhe foram mesmo atribuídas. A conduta descrita no expediente de audiência, acima transcrita, diz respeito ao impulso do processo de aquisição, para a qual o Sr. João Maria de Sousa não apresentou justificativas; (...) 
11.1.2.1	É fato que a aquisição do imóvel pelo TRE/PE foi realizada com fundamento no art. 24, X, da Lei 8.666/1993. Porém, diferentemente do arguido, não se pode afirmar que o procedimento obedeceu às disposições legais previstas para a hipótese de dispensa de licitação. As conclusões a que chegou a inspeção realizada pelo TCU apontam em sentido diverso;
11.1.2.2	Conforme consignado no relatório de inspeção (peça 88, itens 62-63) , o processo administrativo foi todo concebido com a finalidade específica de adquirir o imóvel de Camaragibe, conforme a solicitação de aquisição de autoria do próprio Sr. João Maria de Sousa, sem justificativas nos autos a indicar que essa seria a opção mais vantajosa para a administração;
11.1.2.3	Não bastasse a especificidade contida na solicitação de aquisição, também a consulta que o TRE/PE fez à SPU, sobre a existência de imóvel próprio da União disponível, foi restringida ao município de Camaragibe/PE, quando poderia ter sido estendida ao município de Recife e região metropolitana. Tal atitude reforça o caráter de direcionamento da aquisição, mormente quando se sabe que havia interesse do tribunal por imóveis em outras localidades;
11.1.2.4	Além de imóveis na capital, ainda com suporte no relatório de inspeção (item 23) , diversos outros imóveis na região metropolitana do Recife teriam sido vistoriados, porém sem que se tenham registros das avalições técnicas porventura realizadas. Assim, à falta de informações sobre essas visitas, dado que não havia um processo administrativo a formalizá-las, não se detêm elementos que permitam concluir que as necessidades de instalação e de localização, conforme prevê o inciso X do art. 24 da Lei 8.666/1993, apontavam para a aquisição do terreno de Camaragibe como sendo o mais adequado para a edificação pretendida; (...) 
12.1.3.1	Não procede o argumento do Sr. João Maria sobre a inexistência de nexo entre sua conduta e o resultado. Foi ele quem, ao emitir a solicitação de aquisição, sem adotar as cautelas necessárias e exigir que fossem realizadas as avaliações necessárias sobre a viabilidade do imóvel e à qualidade do terreno, deu início ao procedimento administrativo que resultou na aquisição do terreno; (...) 
12.1.3.5	Porque, no caso em exame, a solicitação para a aquisição do terreno se deu antes mesmo de que fossem realizadas as etapas de topografia, sondagem e absorção. As referidas etapas, como era de se esperar, estavam previstas, pelo Plano de Gestão da Presidência do TRE/PE (peça 65, p. 109) , para acontecer antes da concretização da compra, de modo que não se pode afastar que o agente público, na condição de coordenador de arquitetura e engenharia do TRE/PE, tenha agido com erro grosseiro; (...) 
12.1.4.2	Afinal, o processo administrativo foi concebido com a finalidade específica de adquirir o imóvel de Camaragibe, conforme a solicitação de aquisição de autoria do próprio Sr. João Maria de Sousa, sem justificativas nos autos a indicar que essa seria a opção mais vantajosa para a administração; (...) 
12.1.6.2	Novamente com auxílio do relatório de inspeção do TCU (peça 88, itens 77-91) , tem-se que os responsáveis pela aquisição do terreno de Camaragibe não foram prudentes no sentido de realizar, antes da efetivação da compra, uma análise técnica a fim de atestar se aquele terreno era próprio para as pretensões do órgão. Além de adquirir o imóvel por meio de um processo irregular de dispensa de licitação, foi constatado que o imóvel possuía condições atípicas de solo que encareceriam a construção do Polo-1-Recife (...) 
12.1.6.5	A condição atípica do solo veio a ser confirmada pela segunda empresa contratada para realizar a sondagem do terreno, a Policonsult. Com o auxílio de fotos e de outras evidências que suportavam seus pareceres técnicos, a Policonsult relatou ter constatado que o terreno era alagável devido a presença do Rio Capibaribe em seu interior, com o subsolo com capacidade de carga extremamente baixa e nível de água bastante elevado. Duas características que, aliadas, tornavam a execução da edificação bastante onerosa, por requerer soluções técnicas estruturais não convencionais, bem como um sofisticado sistema de drenagem;
12.1.6.6	Tanto era mais onerosa a construção, a ratificar a não adequabilidade do terreno, que um servidor da Seção de Engenharia da Coordenadoria de Engenharia e Arquitetura do TRE/PE, em e-mail identificado pela equipe de inspeção do TCU, de 25/3/2015, asseverou que, dada a condição atípica do solo, a concepção estrutural a ser adotada para a fundação da edificação do Polo 1 seria a de estacas (fundação profunda) , e que, em virtude do tipo de solo encontrado no local, os custos envolvidos para a construção da edificação seriam maiores do que os habituais; (...) 
12.1.6.8	De fato, mais uma vez a confirmar que o terreno não atendia às necessidades do tribunal, o projeto acabou sendo simplificado. A área total construída foi bastante reduzida, de 10.668,59 m² para 5.431,73 m², principalmente em razão da exclusão do pavimento do subsolo, que serviria de estacionamento, e da redução do primeiro pavimento, com a supressão das salas de treinamento e reuniões; (...) 
12.1.7.1	Os fatos não correspondem ao que sugerem as afirmações do responsável. A SPU foi mesmo consultada sobre a existência de imóveis nas características pretendidas pelo TRE/PE. Mas a consulta se restringiu ao município de Camaragibe, sem que houvesse explicação de porquê foram excluídas a capital Recife e sua região metropolitana. Ademais, o laudo de avaliação que serviu de suporte para o início do procedimento de aquisição foi convalidado pela SPU somente após a concretização do negócio;"  (grifei) 
9.	Diante da detalhada análise da Selog, verifico que as razões de justificativa do responsável devem ser rejeitadas. Restou evidenciado que o Sr. João Maria de Sousa, na qualidade de Coordenador de Arquitetura e Engenharia, assinou a solicitação de aquisição de um imóvel específico, sem juntar aos autos do processo administrativo a motivação necessária que demonstrasse a vantajosidade da aquisição para a administração, sem mesmo realizar os procedimentos prévios necessários para uma compra de tal porte e relevância. 
10.	A documentação referente às alegadas vistorias em outros imóveis não foi levada aos autos, portanto não há como se levar em conta que efetivamente ocorreram. A consulta à Secretaria do Patrimônio da União (SPU) não abrangeu eventuais imóveis na capital pernambucana nem nos demais municípios da região metropolitana do Recife, ficando restrita à Camaragibe/PE, sem haver nos autos motivação razoável para tanto. Não houve, previamente à compra, uma análise técnica que atestasse que o imóvel era adequado às pretensões do TRE/PE, tanto que as etapas de topografia, sondagem e absorção foram realizadas depois da aquisição do imóvel, contrariando o disposto no próprio Plano de Gestão da Presidência do Tribunal.
11.	Assim, o TRE/PE, após ter adquirido o terreno no final de 2011, ao custo de R$ 5,5 milhões, necessitou contratar duas empresas para que fosse atestada a viabilidade da construção de uma edificação para abrigar a unidade de armazenamento de urnas e afins. A primeira empresa, Ecol Empresa de Consultoria Ltda., absteve-se de opinar sobre a viabilidade da construção nos moldes planejados pelo TRE/PE, tendo recomendado consulta a um engenheiro especialista em fundações, em virtude das características do subsolo do terreno: argiloso, com turfa, muito mole, em até 27 m de profundidade. 
12.	A segunda empresa contratada, a Policonsult, relatou ter constatado que o terreno era alagável devido a presença do Rio Capibaribe em seu interior, com o subsolo com capacidade de carga extremamente baixa e nível de água bastante elevado. Tendo em vista que tais dificuldades não foram identificadas por ocasião da compra do terreno, a execução da edificação pretendida pelo TER/PE seria bastante onerosa, por requerer soluções técnicas estruturais não convencionais, bem como um sofisticado sistema de drenagem.
13.	Tanto isso é fato que, mais de seis anos após a aquisição do imóvel, em 30/1/2018, o grupo de trabalho constituído com objetivo de elaborar estudos para viabilizar a construção do Complexo Polo-1-Recife estimou em R$ 2.300.000,00 o custo adicional da fundação especial. Optou-se então, por reduzir de 10.668,59 m² para 5.431,73 m² a área a ser construída. 
14.	Diante disso, é possível inferir que, caso os procedimentos para a dispensa de licitação houvessem sido seguidos, o TRE/PE poderia ter adquirido um terreno bem mais apropriado à finalidade pretendida, e a construção poderia ter sido finalizada há muito tempo. 
15.	Portanto, não há como acolher as razões de justificativa apresentadas pelo responsável que, como Coordenador de Arquitetura e Engenharia, deveria ter realizado todos os procedimentos prévios a fim de juntar aos autos a motivação necessária para a dispensa de licitação e permitir a aquisição, pelo TRE/PE, do imóvel mais adequado às necessidades da Administração. Restou demonstrado que a aquisição direcionada do terreno de Camaragibe/PE, por suas características, consistiu em ato antieconômico, devido aos prejuízos intangíveis causados à Administração, que teve que reduzir o projeto da edificação pela metade e que poderia ter utilizado a construção para seus fins há mais tempo.
16.	Diante do relatado, acolho a proposta da Selog de rejeitar as razões de justificativa do Sr. João Maria de Sousa, além de aplicar-lhe a multa do art. 58, II, da Lei 8.443/1992.
*
17.	A Sra. Marília Gonçalves Berquó, na qualidade de Diretora-Geral do TRE/PE, foi chamada em audiência (peça 100) por ter assinado "a autorização para a aquisição do terreno, por meio de processo de dispensa de licitação irregular, sem que fossem apresentadas, naqueles autos, quaisquer justificativas para a sua escolha que atestassem a situação de excepcionalidade e característica do imóvel, em detrimento dos demais disponíveis, que validassem a sua aquisição direta, e sem estar fundamentado em pareceres de avaliação técnica e econômica que indicassem ser esta opção a mais vantajosa à Administração Pública, incorrendo no direcionamento da aquisição" e "sem a cautela de exigir a preliminar avaliação técnica do terreno, a fim de atestar se as características do seu solo eram propícias do ponto de vista econômico para a construção da edificação pretendida".
18.	Em essência, a responsável, em suas razões de justificativa (peças 108, 110 a 133, e 135 a 136) , argumentou que: (i) é irrelevante para o caso em análise a existência ou não de outros imóveis capazes de atender às necessidades do tribunal; (ii) a escolha do imóvel não se deu de forma apressada e muito menos desconectada das necessidades do TRE/PE; (iii) não havia outros imóveis disponíveis para que o tribunal pudesse comparar, mediante uma análise de custo-benefício; (iv) a Lei 8.666/1993 não exige que a busca por imóveis seja formalizada em processo administrativo próprio; (v) por estar respaldada no parecer jurídico, estaria imune ao cumprimento da exigência quanto à escolha do imóvel; (vi) não lhe caberia, como Diretora-Geral, questionar a solicitação do setor de engenharia do TRE/PE, à falta de conhecimento especializado sobre a matéria; (vii) não poderia ser responsabilizada por questões jurídicas; (viii) o projeto para a construção do Polo 1 foi aprovado pelas áreas técnicas do tribunal e estava sendo desenvolvido, de modo que não se podia afirmar pela inutilidade do imóvel.
19.	A Unidade Técnica, em sua análise à peça 147, refutou as alegações da responsável. Assim, destaco os seguintes trechos da instrução, constante do relatório que acompanha este voto, os quais também adoto como minhas razões de decidir:
"11.2.2.3	(...) a motivação da escolha pressupõe que tenham sido realizadas pesquisas e levantamentos capazes de apontar que aquele imóvel era de fato a melhor (não necessariamente a única) opção para a futura instalação do polo de armazenamento de urnas. E essa não foi a conclusão a que chegou a inspeção realizada pelo TCU; (...) 
11.2.2.5	A jurisprudência do TCU sobre o tema é de que as justificativas para a inexigibilidade e dispensa de licitação devem estar circunstancialmente motivadas, com a clara demonstração de ser a opção escolhida, em termos técnicos e econômicos, a mais vantajosa para a administração, consoante determina o art. 26, parágrafo único, da Lei 8.666/1993 (...) 
11.2.3.2	Com suporte no relatório de inspeção do TCU (peça 88, itens 24-32) , tem-se que o processo de aquisição do terreno para abrigar a construção do Polo 1 para armazenamento de urnas se iniciou em 26/12/2011, com a instauração do Processo Administrativo 359/2011. Em 'ritmo bastante célere', no mesmo dia em que foi autuado, o processo foi avaliado pela assessoria jurídica e teve a autorização assinada para a aquisição do terreno, por meio de processo de dispensa de licitação, pela Sra. Marília Gonçalves Berquó, e a ratificação do ato pelo então Presidente do tribunal, Sr. Ricardo de Oliveira Paes Barreto (...) 
11.2.3.3	No processo, não há qualquer justificativa quanto à escolha do imóvel de Camaragibe/PE em detrimento dos demais imóveis que teriam sido vistoriados pelos servidores do TRE/PE; (...) 
11.2.3.5	Sobre a adequabilidade do imóvel, as informações de que se dispõem apontam que as condições do terreno não eram adequadas para a construção do polo de armazenamento de urnas. Se o terreno vinha sendo utilizado para edificar o imóvel, é porque os projetos arquitetônicos foram sendo adaptados e os investimentos previstos, superados; (...) 
11.2.4.1	(...) . A valer-se do raciocínio dela, qualquer comparação entre imóveis seria de fato inviável. Entretanto, mesmo que se considere as peculiaridades de cada qual dos imóveis vistoriados, incumbe ao administrador, em razão do que dispõe a lei, explicitar os motivos que o fizeram decidir pelo imóvel de Camaragibe em detrimentos dos demais que foram vistoriados; (...) 
11.2.4.3	O próprio dispositivo da Lei 8.666/1993 cuida de estabelecer que a hipótese de dispensa do inciso X do artigo 24 se aplica para a compra ou locação de imóvel que, dadas as necessidades de instalação e de localização, mediante avaliações prévias, condicionem a escolha da administração; (...) 
11.2.5.3	Conforme demonstrado nos Acórdão 4030/2008-TCU-Segunda Câmara, rel.  André de Carvalho; 1.477/2012-TCU-2ª Câmara, rel. Ana Arraes e 1.272/2018-TCU-Plenário, rel. José Mucio Monteiro, a jurisprudência desta Corte é no sentido de que todos os documentos formais apresentados em procedimento de licitação, dispensa ou inexigibilidade, ou gerados no procedimento ou em função dele, com identificação e assinatura, quando for o caso, devem ser juntados ao respectivo processo, numerados sequencialmente e rubricados por servidor competente; (...) 
11.2.6.3	O fato de o administrador seguir pareceres técnicos e jurídicos não significa que os atos praticados não serão reprovados pelo Tribunal. Em regra, pareceres técnicos e jurídicos não vinculam os gestores, os quais têm obrigação de analisar a correção e a suficiência do conteúdo desses documentos; (...) 
12.2.2.3	No caso em exame, ainda que não fosse exigível da Sra. Marília conhecimentos técnicos de engenharia, a responsável incorreu em erro grosseiro ao assinar a autorização para aquisição do terreno antes de que fossem realizadas as etapas de topografia, sondagem e absorção. As referidas etapas, como era de se esperar, estavam previstas, pelo Plano de Gestão da Presidência do TRE/PE (peça 65, p. 109) , para acontecer antes da concretização da compra do imóvel (...) 
12.2.4.5 	A autorização de compra, por ela referendada, era tarefa própria das atribuições do cargo que ela ocupava, qual seja, Diretora Geral do TRE/PE. A falta de capacidade técnica para se desincumbir das tarefas, conforme já assentado, não isenta o agente público de ser responsabilizado pelo TCU. O servidor nessa situação, que não reportou tal situação aos superiores a fim de se liberar da atividade, vindo a realizá-la, assume os riscos inerentes aos resultados produzidos;
12.2.4.6	Ademais, as questões jurídicas e técnicas encerradas no caso não exigem que o agente público responsável pela autorização da compra do terreno seja especialista numa ou noutra área de conhecimento. Basta o conhecimento inerente ao que se convencionou chamar de cidadão comum;
12.2.4.7	No caso em exame, seria suficiente inquirir, na forma como dispõe o inciso X do art. 24 da Lei de Licitações, se o procedimento de aquisição contemplava elementos suficientes a indicar que o terreno de Camaragibe, dadas as necessidades de instalação e de localização requeridas pelo TRE/PE, condicionavam a escolha da administração, segundo avaliação prévia;
12.2.5.1 (...) que as condições do terreno não eram, de fato, adequadas para a construção do polo de armazenamento de urnas. Se o terreno vinha ou vem sendo utilizado para edificar o imóvel, é porque os projetos arquitetônicos foram sendo adaptados e os investimentos previstos, superados;
12.2.5.2	Desde a primeira sondagem - ressalte-se: realizada após a aquisição do terreno! -, ficou constatado que o local era sujeito a inundações, possuía subsolo argiloso, com turfa, muito mole, em até 27 m de profundidade. O terreno não era adequado para a edificação do prédio nos moldes pretendidos pelo Tribunal. Para seguir os projetos originais, seriam necessários investimentos onerosos em tecnologias não convencionais para adaptar o terreno à construção;"  (grifei) 
20.	Verifico que a Diretora-Geral busca afirmar a legalidade do procedimento e a utilidade do imóvel para o TRE/PE e, ao mesmo tempo, tenta se evadir da responsabilidade pelo ato praticado. Já restou evidenciado que o processo de dispensa de licitação careceu da motivação necessária e que o imóvel, adquirido de forma rápida e sem os necessários estudos técnicos prévios, trouxe grandes problemas para a Administração, por exigir fundações especiais para a construção do polo de armazenamento de urnas, o que levou à redução do escopo do projeto inicialmente estabelecido. 
21.	Sua responsabilidade, como Diretora-Geral, ao assinar a autorização para a aquisição do terreno, é evidente, e sua decisão, ao contrário do que alega, não exigia conhecimentos técnicos apurados, apenas o necessário zelo e diligência que se espera do gestor público de verificar se, antes de autorizar o prosseguimento de uma dispensa de licitação de alta materialidade, onde se exigem cuidados adicionais de controle, existem as necessárias justificativas embasadas em estudos técnicos. Tal conduta, infelizmente, não foi adotada pela responsável.
22.	Da mesma forma, não lhe socorre a alegação de que tomou a decisão baseada nos pareceres técnico e jurídico. É entendimento pacífico deste Tribunal que o fato de ter agido com respaldo em tais pareceres não exime o gestor de ser responsabilizado pela prática de ato irregular, uma vez que a ele cabe, em última instância, tanto decidir sobre a conveniência e oportunidade de efetivar o procedimento administrativo, principalmente aqueles concernentes a contratações que vão gerar pagamentos, quanto atuar como o fiscal dos atos dos seus subordinados. Tal é a essência dos Acórdão 1001/2015-TCU-Plenário (relator Ministro Benjamin Zymler) e 1.984/2014-TCU-Plenário (relator Ministro José Múcio Monteiro) , apenas para mencionar os mais recentes.
23.	Adicionalmente, a Sra. Marília Gonçalves Berquó apresentou memorial (peça 158) , onde trouxe novas alegações, a saber: (i) que os recursos para aquisição do terreno foram obtidos mediante emenda parlamentar, os quais precisavam ser utilizados até o final de 2011; (ii) que houve todo um planejamento para a utilização do imóvel, contemplando desde levantamentos topográficos, sondagem, teste de absorção e aquisição, havendo naquele contexto uma previsão para a sua finalização em outubro/12; (iii) que em 2011 o mercado de imóveis estava disputado, e que foram feitas várias consultas infrutíferas, diante das quais se optou pelo terreno em questão; (iv) que o Tribunal Regional Federal não recepcionou a ação de improbidade.
24.	A respeito das alegações trazidas no referido memorial, o representante do MP/TCU, Procurador Marinus Eduardo De Vries Marsico, em seu parecer (peça 159) , assim se manifestou:
"Por fim, informamos que estando os autos neste Gabinete, a ex-Diretora-Geral requer a juntada de novos documentos (peça 152) , buscando demonstrar que "o motivo da não construção da Unidade de Armazenamento de urnas nos terrenos adquiridos em Camaragibe/PE consiste na ausência de recursos orçamentário do Tribunal".
Diga-se que as informações atinentes a restrições orçamentárias não são novas e foram expressamente abordadas no próprio Relatório de Inspeção (vide itens 47 a 50 da peça 88) . Tais elementos em nada favorecem a responsável para afastar o juízo de reprovação de sua conduta, apropriadamente delineada e analisada nestes autos.
Outro arrazoado também foi anexado, a título de memorial (peça 158) , buscando destacar alguns fatos, entre os quais questões orçamentárias e o risco de devolução de recursos oriundos de emenda parlamentar. Trata-se de situações recorrentes na gestão da coisa pública, que não constituem argumentos capazes de justificar a infração a diversas normas no trato da coisa pública, conforme densa jurisprudência da Corte formada no exame de alegações dessa natureza."
25.	De fato, os novos argumentos trazidos à baila pela responsável não são capazes de fazer permitir o acolhimento de suas razões de justificativa. A alegação de eventual necessidade de se aplicar recursos no final do exercício não pode ser utilizada como justificativa para as irregularidades examinadas nestes autos. Tampouco o fato de o mercado de imóveis estar concorrido em 2011. A restrição da consulta à SPU ao município de Camaragibe/PE, bem como a ausência de registro nos autos das vistorias supostamente realizadas em outros imóveis, é indicativo de direcionamento da aquisição, o qual não pode ser ignorado por esta Corte de Contas.
26.	Quanto ao alegado planejamento, é fato que os procedimentos de levantamentos topográficos, sondagem e teste de absorção foram realizados após a aquisição do imóvel, o que contribuiu para que o ato fosse antieconômico. 
27.	No que concerne à questão da referida ação de improbidade administrativa, a Selog já havia se manifestado a respeito (peça 147) :
"16.	A independência entre as instâncias, consoante o Acórdão 344/2015-TCU-Plenário, relator Walton Alencar Rodrigues, permite que uma mesma conduta seja valorada de forma diversa, em ações de natureza penal, civil e administrativa. A ação por improbidade administrativa, de natureza civil, não vincula o juízo de valor formado na seara administrativa. Apenas a sentença absolutória no juízo penal fundada no reconhecimento da inexistência material do fato ou na negativa de autoria tem habilidade para repercutir no TCU e afastar a imposição de obrigações e sanções de natureza administrativa."  (grifei) 
28.	Ante o exposto, acolho a proposta da Selog de rejeitar as razões de justificativa da Sra. Marília Gonçalves Berquó e aplicar-lhe a multa do art. 58, II, da Lei 8.443/1992.
*
29.	A Sra. Aline Borges Carrilho Felix, assessora jurídica do TRE/PE, foi chamada em audiência (peça 101) por ter assinado o parecer jurídico que levou à Dispensa de Licitação 84/2011. A Unidade Instrutiva, em sua análise, propôs acolher suas razões de justificativa à peça 134 e excluir a responsável da presente relação processual, com base nos seguintes argumentos (peça 147) :
"11.3.5.8 (...) não se extrai do caso concreto que a assessora jurídica tenha agido com dolo ou mesmo culpa, com vistas à imputação da responsabilização solidária pela irregularidade;
11.3.5.9	Nos termos do Acórdão 1857/2011-TCU-Plenário, relator André de Carvalho, para a responsabilização de parecerista jurídico em processo licitatório é necessário que se comprove que, na emissão da opinião, houve erro grosseiro ou inescusável, com dolo ou culpa;
11.3.5.10	Assim, ainda que o parecer em comento tenha sido adotado com aparente pressa - no mesmo dia em que o processo foi constituído e a dispensa de licitação foi autorizada -, não é possível concluir que a Sra. Aline tenha agido com dolo ou culpa. De fato, conforme por ela destacado, o ato revela a preocupação da assessora jurídica com as exigências legais previstas para a espécie (enumeradas nas p. 3-4 da peça 134) , até então ausentes do processo;"  (grifei) 
30.	De fato, no que tange às questões jurídicas para a realização do procedimento, verifico que a assessora jurídica, em seu parecer, condicionou a possibilidade de aquisição do imóvel a diversas medidas a serem tomadas pela Administração, dentre elas a homologação do laudo de avaliação particular pela Secretaria de Patrimônio da União (SPU) e, até mesmo, ao pronunciamento da SPU acerca da inexistência de imóveis da União que atendessem aos interesses do TRE/PE. Ressaltou ainda que tais documentos estavam ausentes dos autos do procedimento administrativo até aquele momento. 
31.	Assim, verifico que não se pode constatar culpa ou dolo na conduta da Sra. Aline Borges Carrilho Felix no presente processo, e acedo à proposta elaborada pela Selog, a qual obteve a concordância do MP/TCU, de acolher suas razões de justificativa e exclui-la da presente relação processual.
	Ante o exposto, proponho o conhecimento da presente representação, por atender aos requisitos de admissibilidade, para, no mérito, considerá-la procedente e VOTO por que o Tribunal acolha o acórdão que submeto a este Colegiado.
TCU, Sala das Sessões Ministro Luciano Brandão Alves de Souza, em 18 de novembro de 2020.
RAIMUNDO CARREIRO 
Relator